ACORDAO-COMPLETO-2539241

ACÓRDÃO 2002/2022 ATA 34/2022 - PLENÁRIO

VISTA, relatada e discutida esta tomada de contas especial instaurada pelo Instituto Nacional do Seguro Social - INSS em desfavor de Francisco Assis de Lima, Rogerio Tadeu Pelachini e Yaeco Kamaura, devido a concessão irregular de benefícios previdenciários no âmbito da Agência de Previdência Social de Cornélio Procópio/PR.
ACORDAM os Ministros do Tribunal de Contas da União, reunidos em sessão do Plenário, ante as razões expostas pelo relator, e com fundamento nos arts. 1º, inciso I; 16, alíneas "b", "c" e "d", e §§ 2º e 3º; 19; 23, inciso III; 26; 28, inciso II; 57; e 60 da Lei 8.443/1992 c/c os arts. 214, inciso III, alínea "a"; 217; e 270 do Regimento Interno, em: 
9.1. considerar Francisco Assis de Lima, Rogerio Tadeu Pelachini, e Yaeco Kamaura revéis para todos os efeitos, dando-se prosseguimento ao processo;
9.2. julgar irregulares as contas de Francisco Assis de Lima, Rogerio Tadeu Pelachini, e Yaeco Kamaura e condená-los ao recolhimento aos cofres do Instituto Nacional do Seguro Social - INSS das quantias a seguir especificadas, atualizadas monetariamente e acrescidas de juros de mora a partir das datas discriminadas até a data do pagamento, abatendo os eventuais valores já porventura restituídos:
9.2.1. Rogerio Tadeu Pelachini:
	Data da ocorrência
	Valor histórico (R$) 
	Data da ocorrência
	Valor histórico (R$) 
	Data da ocorrência
	Valor histórico (R$) 

	16/01/2007
	374,00
	08/04/2008
	415,00
	10/08/2009
	465,00

	16/01/2007
	409,00
	08/05/2008
	415,00
	09/09/2009
	698,00

	07/02/2007
	350,00
	06/06/2008
	415,00
	09/10/2009
	465,00

	07/03/2007
	350,00
	07/07/2008
	415,00
	09/11/2009
	465,00

	09/04/2007
	350,00
	06/08/2008
	415,00
	09/12/2009
	697,00

	08/05/2007
	380,00
	08/09/2008
	623,00
	11/01/2010
	465,00

	08/06/2007
	380,00
	06/10/2008
	415,00
	09/02/2010
	510,00

	06/07/2007
	380,00
	06/11/2008
	415,00
	09/03/2010
	510,00

	08/08/2007
	380,00
	08/12/2008
	622,00
	09/04/2010
	510,00

	11/09/2007
	570,00
	06/01/2009
	415,00
	10/05/2010
	510,00

	05/10/2007
	380,00
	06/02/2009
	415,00
	09/06/2010
	510,00

	08/11/2007
	380,00
	06/03/2009
	465,00
	09/07/2010
	510,00

	07/12/2007
	570,00
	06/04/2009
	465,00
	09/08/2010
	510,00

	08/01/2008
	380,00
	07/05/2009
	465,00
	09/09/2010
	765,00

	12/02/2008
	380,00
	08/06/2009
	465,00
	11/10/2010
	510,00

	07/03/2008
	380,00
	09/07/2009
	465,00
	-
	-

9.2.2. Francisco Assis de Lima e Rogerio Tadeu Pelachini, em solidariedade:
	Data da ocorrência
	Valor histórico (R$) 
	Data da ocorrência
	Valor histórico (R$) 
	Data da ocorrência
	Valor histórico (R$) 

	20/05/2008
	1.833,66
	07/10/2008
	1.176,00
	07/10/2009
	1.231,62

	01/09/2006
	315,00
	08/10/2008
	415,00
	07/10/2009
	465,00

	01/09/2006
	350,00
	31/10/2008
	415,00
	13/10/2009
	465,00

	02/10/2006
	350,00
	31/10/2008
	415,00
	03/11/2009
	465,00

	04/10/2006
	747,00
	03/11/2008
	415,00
	03/11/2009
	513,00

	04/10/2006
	350,00
	03/11/2008
	415,00
	04/11/2009
	465,00

	01/11/2006
	350,00
	03/11/2008
	484,00
	05/11/2009
	465,00

	06/11/2006
	350,00
	05/11/2008
	415,00
	05/11/2009
	465,00

	01/12/2006
	525,00
	05/11/2008
	415,00
	06/11/2009
	465,00

	06/12/2006
	527,00
	07/11/2008
	415,00
	09/11/2009
	465,00

	03/01/2007
	350,00
	07/11/2008
	1.176,00
	09/11/2009
	1.231,24

	05/01/2007
	350,00
	07/11/2008
	415,00
	30/11/2009
	697,00

	01/02/2007
	350,00
	26/11/2008
	622,50
	02/12/2009
	768,00

	05/02/2007
	350,00
	01/12/2008
	621,00
	02/12/2009
	697,00

	01/03/2007
	350,00
	01/12/2008
	518,00
	03/12/2009
	697,50

	07/03/2007
	350,00
	01/12/2008
	622,50
	03/12/2009
	697,50

	03/04/2007
	350,00
	02/12/2008
	681,00
	07/12/2009
	697,00

	04/04/2007
	350,00
	03/12/2008
	622,50
	07/12/2009
	1.847,00

	03/05/2007
	380,00
	03/12/2008
	622,00
	07/12/2009
	697,00

	04/05/2007
	380,00
	03/12/2008
	588,00
	30/12/2009
	465,00

	01/06/2007
	380,00
	05/12/2008
	622,00
	05/01/2010
	465,00

	05/06/2007
	380,00
	05/12/2008
	1.518,00
	06/01/2010
	465,00

	03/07/2007
	380,00
	26/12/2008
	415,00
	06/01/2010
	465,00

	04/07/2007
	380,00
	02/01/2009
	415,00
	06/01/2010
	465,00

	03/08/2007
	380,00
	02/01/2009
	484,00
	07/01/2010
	513,00

	07/08/2007
	380,00
	05/01/2009
	415,00
	08/01/2010
	465,00

	03/09/2007
	570,00
	06/01/2009
	415,00
	08/01/2010
	1.231,93

	05/09/2007
	570,00
	06/01/2009
	415,00
	01/02/2010
	510,00

	02/10/2007
	380,00
	06/01/2009
	415,00
	01/02/2010
	510,00

	04/10/2007
	380,00
	06/01/2009
	415,00
	02/02/2010
	544,00

	01/11/2007
	380,00
	08/01/2009
	1.176,00
	03/02/2010
	510,00

	06/11/2007
	380,00
	12/01/2009
	415,00
	03/02/2010
	510,00

	03/12/2007
	570,00
	28/01/2009
	415,00
	05/02/2010
	510,00

	06/12/2007
	570,00
	30/01/2009
	415,00
	05/02/2010
	1.307,61

	28/12/2007
	102,38
	02/02/2009
	484,00
	05/02/2010
	510,00

	28/12/2007
	413,57
	02/02/2009
	415,00
	01/03/2010
	510,00

	04/01/2008
	298,00
	04/02/2009
	415,00
	01/03/2010
	510,00

	04/01/2008
	380,00
	04/02/2009
	415,00
	02/03/2010
	544,00

	07/01/2008
	380,00
	04/02/2009
	415,00
	03/03/2010
	510,00

	01/02/2008
	380,00
	06/02/2009
	1.176,14
	03/03/2010
	510,00

	07/02/2008
	380,00
	09/02/2009
	415,00
	05/03/2010
	510,00

	08/02/2008
	380,00
	26/02/2009
	465,00
	05/03/2010
	1.307,61

	08/02/2008
	380,00
	02/03/2009
	465,00
	05/03/2010
	510,00

	03/03/2008
	380,00
	02/03/2009
	513,00
	31/03/2010
	510,00

	03/03/2008
	380,00
	02/03/2009
	465,00
	01/04/2010
	510,00

	05/03/2008
	380,00
	04/03/2009
	465,00
	05/04/2010
	544,00

	07/03/2008
	380,00
	04/03/2009
	465,00
	06/04/2010
	510,00

	28/03/2008
	415,00
	06/03/2009
	465,00
	06/04/2010
	510,00

	02/04/2008
	225,00
	06/03/2009
	1.232,00
	06/04/2010
	510,00

	02/04/2008
	484,00
	09/03/2009
	465,00
	08/04/2010
	1.307,61

	03/04/2008
	415,00
	27/03/2009
	465,00
	03/05/2010
	510,00

	03/04/2008
	415,00
	01/04/2009
	465,00
	03/05/2010
	544,00

	07/04/2008
	415,00
	01/04/2009
	465,00
	03/05/2010
	510,00

	30/04/2008
	415,00
	02/04/2009
	513,00
	05/05/2010
	510,00

	02/05/2008
	484,00
	03/04/2009
	465,00
	05/05/2010
	510,00

	06/05/2008
	415,00
	03/04/2009
	465,00
	06/05/2010
	510,00

	06/05/2008
	415,00
	07/04/2009
	465,00
	31/05/2010
	510,00

	07/05/2008
	415,00
	07/04/2009
	1.232,00
	01/06/2010
	510,00

	20/05/2008
	415,00
	13/04/2009
	465,00
	02/06/2010
	544,00

	30/05/2008
	415,00
	04/05/2009
	465,00
	04/06/2010
	510,00

	02/06/2008
	484,00
	04/05/2009
	513,00
	04/06/2010
	510,00

	04/06/2008
	415,00
	04/05/2009
	465,00
	07/06/2010
	510,00

	04/06/2008
	415,00
	06/05/2009
	465,00
	01/07/2010
	510,00

	04/06/2008
	415,00
	06/05/2009
	465,00
	05/07/2010
	510,00

	06/06/2008
	415,00
	08/05/2009
	465,00
	05/07/2010
	510,00

	01/07/2008
	415,00
	08/05/2009
	1.232,00
	07/07/2010
	544,00

	02/07/2008
	484,00
	11/05/2009
	465,00
	02/08/2010
	600,00

	02/07/2008
	803,00
	01/06/2009
	465,00
	02/08/2010
	510,00

	02/07/2008
	415,00
	01/06/2009
	465,00
	04/08/2010
	510,00

	02/07/2008
	415,00
	03/06/2009
	465,00
	06/08/2010
	510,00

	03/07/2008
	415,00
	03/06/2009
	465,00
	01/09/2010
	765,00

	03/07/2008
	415,00
	03/06/2009
	513,00
	02/09/2010
	828,00

	03/07/2008
	415,00
	05/06/2009
	465,00
	03/09/2010
	765,00

	07/07/2008
	415,00
	05/06/2009
	1.231,50
	06/09/2010
	765,00

	08/07/2008
	2.305,00
	05/06/2009
	465,00
	01/10/2010
	510,00

	08/07/2008
	415,00
	01/07/2009
	465,00
	05/10/2010
	510,00

	04/08/2008
	415,00
	01/07/2009
	465,00
	05/10/2010
	510,00

	04/08/2008
	484,00
	02/07/2009
	513,00
	01/11/2010
	510,00

	04/08/2008
	415,00
	03/07/2009
	465,00
	04/11/2010
	510,00

	05/08/2008
	415,00
	03/07/2009
	465,00
	01/12/2010
	765,00

	05/08/2008
	415,00
	06/07/2009
	465,00
	03/12/2010
	765,00

	05/08/2008
	415,00
	07/07/2009
	465,00
	23/12/2010
	510,00

	06/08/2008
	415,00
	07/07/2009
	1.231,50
	05/01/2011
	510,00

	12/08/2008
	415,00
	31/07/2009
	465,00
	01/02/2011
	540,00

	29/08/2008
	374,00
	03/08/2009
	513,00
	03/02/2011
	540,00

	29/08/2008
	519,00
	03/08/2009
	465,00
	01/03/2011
	540,00

	01/09/2008
	623,00
	05/08/2009
	465,00
	03/03/2011
	540,00

	02/09/2008
	685,00
	05/08/2009
	465,00
	04/04/2011
	545,00

	02/09/2008
	588,00
	05/08/2009
	465,00
	05/04/2011
	545,00

	03/09/2008
	622,50
	07/08/2009
	465,00
	25/04/2011
	545,00

	03/09/2008
	622,50
	07/08/2009
	1.231,50
	04/05/2011
	545,00

	03/09/2008
	623,00
	31/08/2009
	698,00
	25/05/2011
	545,00

	05/09/2008
	623,00
	01/09/2009
	698,00
	03/06/2011
	545,00

	05/09/2008
	2.398,00
	02/09/2009
	769,00
	24/06/2011
	545,00

	05/09/2008
	1.519,00
	03/09/2009
	697,50
	05/07/2011
	545,00

	08/09/2008
	622,50
	03/09/2009
	697,50
	25/07/2011
	545,00

	02/10/2008
	415,00
	08/09/2009
	1.847,50
	03/08/2011
	545,00

	02/10/2008
	484,00
	08/09/2009
	698,00
	25/08/2011
	817,50

	03/10/2008
	415,00
	09/09/2009
	698,00
	05/09/2011
	817,50

	03/10/2008
	415,00
	02/10/2009
	465,00
	05/10/2011
	545,00

	03/10/2008
	415,00
	02/10/2009
	513,00
	04/11/2011
	545,00

	03/10/2008
	415,00
	05/10/2009
	465,00
	05/12/2011
	817,50

	03/10/2008
	415,00
	05/10/2009
	465,00
	04/01/2012
	545,00

	06/10/2008
	415,00
	07/10/2009
	465,00
	-
	-

9.2.3. Francisco Assis de Lima, Rogerio Tadeu Pelachini e Yaeco Kamaura, em solidariedade:
	Data da ocorrência
	Valor histórico (R$) 

	26/08/2008
	2.900,55

	05/09/2008
	1.546,96

	07/10/2008
	1.160,22

	07/11/2008
	1.160,22

	05/12/2008
	1.546,47

	08/01/2009
	1.160,22

	06/02/2009
	1.160,22

	06/03/2009
	1.214,86

	07/04/2009
	1.214,86

	08/05/2009
	1.214,86

	05/06/2009
	1.214,86

	07/07/2009
	1.214,86

	07/08/2009
	1.214,86

9.3. aplicar a Francisco Assis de Lima e Rogerio Tadeu Pelachini multas individuais de R$ 75.000,00 (setenta e cinco mil reais) , a serem recolhidas aos cofres do Tesouro Nacional, com atualização monetária calculada da data deste acórdão até a data do pagamento, se este for efetuado após o vencimento do prazo abaixo estipulado;
9.4. fixar prazo de 15 (quinze) dias, a contar das notificações, para comprovação, perante o Tribunal, do recolhimento das dívidas acima imputadas;
9.5. autorizar a cobrança judicial das dívidas, caso não atendidas as notificações;
9.6. autorizar, caso venha a ser solicitado e se o processo não tiver sido remetido para cobrança judicial, o pagamento das dívidas em até 36 (trinta em seis) parcelas mensais consecutivas, a primeira a ser paga no prazo acima fixado e as demais, a cada 30 (trinta) dias a contar da parcela anterior, com incidência, sobre cada valor mensal atualizado monetariamente, de juros de mora, na forma da legislação em vigor, e alertar aos responsáveis que a falta de comprovação do recolhimento de qualquer parcela importará no vencimento antecipado do saldo devedor;
9.7. considerar graves as condutas praticadas por Francisco Assis de Lima e Rogerio Tadeu Pelachini e inabilitá-los para o exercício de cargo em comissão ou função de confiança no âmbito da administração pública por um prazo de 5 (cinco) anos;
9.8. encaminhar cópia desta decisão aos responsáveis, ao Instituto Nacional do Seguro Social - INSS e ao Procurador-Chefe da Procuradoria da República no Estado do Paraná, para as providências cabíveis, com a informação de que o inteiro teor deste acórdão e do relatório e do voto que o fundamentam está disponível no endereço eletrônico www.tcu.gov.br/acordaos.

Tomada de contas especial instaurada devido a concessão irregular de benefícios previdenciários no âmbito da Agência de Previdência Social de Cornélio Procópio/PR.

3. Responsáveis: Francisco Assis de Lima (XXX.961.779-XX); Rogerio Tadeu Pelachini (XXX.806.049-XX); e Yaeco Kamaura (XXX.557.609-XX)

13.1. Ministros presentes: Benjamin Zymler (na Presidência), Augusto Nardes, Aroldo Cedraz, Jorge Oliveira (Relator) e Antonio Anastasia.
13.2. Ministros-Substitutos convocados: Augusto Sherman Cavalcanti, Marcos Bemquerer Costa e André Luís de Carvalho.

JORGE OLIVEIRA

Inicio este Relatório com a reprodução da instrução produzida no âmbito da Secretaria de Controle Externo de Tomada de Contas Especial deste TCU - SecexTCE (peça 147) , cujos encaminhamentos contaram com a concordância do corpo diretivo da Unidade Técnica (peça 148 e 149) , e sobre a qual promovo ajustes de forma. 
"INTRODUÇÃO
Cuidam os autos de tomada de contas especial instaurada pelo Instituto Nacional do Seguro Social, em desfavor de Rogerio Tadeu Pelachini (CPF: XXX.806.049-XX) , Yaeco Kamaura (CPF: XXX.557.609-XX) e Francisco Assis de Lima (CPF: XXX.961.779-XX) , em razão da concessão de benefícios previdenciários mediante contagem indevida de tempo de atividade rural, regime de economia familiar, por conversão indevida de tempo de atividade especial, e por aceitação de documentos adulterados por contagem de tempo de carência, no âmbito da Agência de Previdência Social Cornélio Procópio, vinculada à Gerência Executiva do INSS de Londrina/PR (GEXLON) .
HISTÓRICO
Em 5/11/2018, com fundamento na IN/TCU 71/2012, alterada pela IN/TCU 76/2016 e DN/TCU 155/2016, o dirigente do Instituto Nacional do Seguro Social autorizou a instauração da tomada de contas especial (peça 4) . O processo foi registrado no sistema e-TCE com o número 625/2019.
	O fundamento para a instauração da Tomada de Contas Especial, conforme consignado na matriz de responsabilização elaborada pelo tomador de contas, foi a constatação da seguinte irregularidade: 'Concessão irregular de benefício previdenciário por contagem indevida de tempo de atividade rural, regime familiar, por conversão indevida de tempo de atividade especial, documentos adulterados por contagem de tempo de carência'.
Os responsáveis arrolados na fase interna foram devidamente comunicados e, diante da ausência de justificativas suficientes para elidir a irregularidade e da não devolução dos recursos, instaurou-se a tomada de contas especial.
No relatório de tomada de contas especial 35194.000325/2018-84 (peça 112) , o tomador de contas concluiu que o prejuízo importaria no valor original de R$ 213.704,89, imputando-se a responsabilidade a Rogerio Tadeu Pelachini, a Yaeco Kamaura e a Francisco Assis de Lima, na condição de servidores do INSS e terceiro coparticipante, e a Tereza Domingues Fernandes, a Aurora dos Passos Quiriano, a Ivanildo Gomes Ferreira, a Aparecida Segantini Prieto, a Marlene Fernandes, a Nelson Abrão Rosa, a Nivaldo Apparecido Porcinelli e a Aparecida Fatima Balarim, falecida, na condição de beneficiários.
Em 26/5/2020, a Controladoria-Geral da União emitiu o relatório de auditoria 625/2019 (peça 115) , em concordância com o relatório do tomador de contas. O certificado de auditoria 625/2019 e o parecer do dirigente do órgão de controle interno concluíram pela irregularidade das presentes contas (peças 116 e 117) .
Em 1º/6/2020, o Ministro responsável pela área atestou haver tomado conhecimento das conclusões contidas no relatório e certificado de auditoria, bem como do parecer conclusivo do dirigente do órgão de controle interno, manifestando-se pela irregularidade das contas, e determinou o encaminhamento do processo ao Tribunal de Contas da União (peça 118) .
Na primeira instrução (peça 122) , verificou-se a ausência de documentos (Relatórios Auditoria de Benefício, telas informatizadas dos Sistemas CMOBEM, Plenus e/ou DICF.N, justificações administrativas, documentos impressos com registro de recepção ou encaminhamento ou qualquer outro documento equivalente) , que evidenciassem os atos praticados por Rogerio Tadeu Pelachini (CPF: XXX.806.049-XX) e Yaeco Kamaura (CPF: XXX.557.609-XX) , os quais contribuíram para a efetivação das concessões irregulares apontadas, objeto do processo TCE/INSS 35194.000325/201884. Além disso, observou-se a ausência de juntada de evidências citadas nos relatórios de Processos Administrativos Disciplinares concernentes às irregularidades por eles apontadas e aqui tratada.
Assim, concluiu-se, para a devida configuração da autoria e responsabilização dos atos impugnados, que se devia promover diligência junto ao INSS, para que se procedesse a juntada, aos presentes autos, dos mencionados documentos.
Em resposta à diligência promovida pela Seproc (peça 125) , o INSS apresentou, em 19/8/2021, tempestivamente (peças 127 e 128) :
	a) Relatórios Auditoria do Benefício e/ou consultas fases da Concessão: 
	(...) 
	b) evidências referentes aos benefícios abaixo relacionados, mencionadas nos respectivos processos administrativos disciplinares:
	(...) 
Na instrução seguinte (peça 131) , analisando-se os documentos nos autos, concluiu-se pela necessidade de realização de citação para a seguinte irregularidade:
Irregularidade: concessão irregular de benefício previdenciário por contagem indevida de tempo de atividade rural em regime familiar, por conversão indevida de tempo de atividade especial, com base em documentos inidôneos para a contagem de tempo de carência, considerando a ocorrência de:
	a) apresentação de documentação inidônea para instrução do processo previdenciário:
	(...) 
	b) a ausência de comprovação de vínculos empregatícios e períodos considerados na composição do tempo de serviço/contribuição a seguir:
	(...) 
	c) o enquadramento e/ou conversão de tempo de contribuição como se fosse de atividade especial:
	(...) 
	d) não comprovação, (...) , de união estável para configuração de dependência econômica, (...) ;
	e) não comprovação da condição de segurado instituidor de pensão (...) por ausência de contrato formal de meação e de comprovantes de desenvolvimento de atividade como meeiro na ocasião (...) ;
	f) não comprovação de atividade rural anterior à data de entrada do requerimento do benefício referente a:
	(...) 
	g) não comprovação de dependência econômica (...) para fins de qualificação como beneficiária de pensão por morte (...) .
	Evidências da irregularidade: documentos técnicos presentes nas peças 7, 8, 9, 10, 11, 12, 13, 14, 15, 20, 22, 23, 29, 38, 45, 46, 57, 61, 62, 63, 64, 65, 66, 67, 70, 72, 73, 82 e 104.
	Normas infringidas: Lei 8.213, de 24 de julho de 1991, arts. 48, §§ 1º a 3º, sobre as condições de idade e contagem de tempo exigidas para o trabalhador rural ter direito a aposentadoria por idade; arts. 52 e 55, que estabelece ser a aposentadoria por tempo de serviço devida, cumprida e comprovada a carência exigida; art. 58, sobre as atividades profissionais prejudiciais à saúde; art. 106, III, sob a forma de comprovação de atividade rural mediante declaração de sindicato; Decreto 3.048, de 06 de maio de 1999, art. 9º, inciso I, que caracteriza o segurado empregado; art. 9º, inciso VII, que caracteriza o segurado especial; art. 18, inciso IV (redação modificada pelo Decreto 3.265/1999) , sobre a comprovação do exercício da atividade rural para cadastramento como segurado especial; art. 29, inciso II, sobre a carência mínima de cento e oitenta contribuições mensais para aposentadoria por idade, tempo de contribuição ou especial (redação original) ; art. 51, §§ 1º e 2º, sobre as condições gerais para obtenção de aposentadoria por idade para o trabalhador rural, especialmente acerca da necessária comprovação de efetivo exercício de atividade rural (redação original) ; arts. 56, 60 e 62, concernentes às exigências para a contagem do tempo de serviço e de contribuição e para a concessão de aposentadoria por tempo de contribuição; art. 105, sobre as condições para concessão de pensão por morte; art. 182, sobre os prazos de carência para aposentadoria por idade, por tempo de contribuição e especial; art. 183, sobre condições para trabalhadores rurais requererem aposentadorias por idade; Instrução Normativa INSS 20, de 10/10/2007, art. 15, sobre a possibilidade de concessão de benefício requerido se o fato gerador ocorrer no prazo fixado para manutenção da qualidade de segurado; art. 104, § 1º, sobre a comprovação de atividade rural para fins de cumprimento de carência para aposentadoria por idade; art. 133, sobre os documentos hábeis para comprovar o exercício de atividade rural; art. 136 a 138, sobre as informações obrigatórias e tratamento das declarações expedidas por sindicatos que represente os trabalhadores rurais, sindicatos patronais e de sindicatos de pescadores ou de colônias de pescadores para comprovação de tempo de atividade rural; art. 148, sobre as condições para comprovação do exercício de atividade rural quando houver comprovação de desempenho de atividade urbana.
Débito relacionado ao responsável Rogerio Tadeu Pelachini (CPF: XXX.806.049-XX) referente à concessão feita à beneficiária Marlene Fernandes, NB: 21/141.857.211-7:
                      TRIBUNAL DE CONTAS DA UNIÃO	TC Processo 020.384/2020-3
	Data da ocorrência
	Valor histórico (R$) 

	16/1/2007
	374,00

	16/1/2007
	409,00

	7/2/2007
	350,00

	7/3/2007
	350,00

	9/4/2007
	350,00

	8/5/2007
	380,00

	8/6/2007
	380,00

	6/7/2007
	380,00

	8/8/2007
	380,00

	11/9/2007
	570,00

	5/10/2007
	380,00

	8/11/2007
	380,00

	7/12/2007
	570,00

	8/1/2008
	380,00

	12/2/2008
	380,00

	7/3/2008
	380,00

	8/4/2008
	415,00

	8/5/2008
	415,00

	6/6/2008
	415,00

	7/7/2008
	415,00

	6/8/2008
	415,00

	8/9/2008
	623,00

	6/10/2008
	415,00

	6/11/2008
	415,00

	8/12/2008
	622,00

	6/1/2009
	415,00

	6/2/2009
	415,00

	6/3/2009
	465,00

	6/4/2009
	465,00

	7/5/2009
	465,00

	8/6/2009
	465,00

	9/7/2009
	465,00

	10/8/2009
	465,00

	9/9/2009
	698,00

	9/10/2009
	465,00

	9/11/2009
	465,00

	9/12/2009
	697,00

	11/1/2010
	465,00

	9/2/2010
	510,00

	9/3/2010
	510,00

	9/4/2010
	510,00

	10/5/2010
	510,00

	9/6/2010
	510,00

	9/7/2010
	510,00

	9/8/2010
	510,00

	9/9/2010
	765,00

	11/10/2010
	510,00

	Cofre credor: Instituto Nacional do Seguro Social.
	Responsável: Rogerio Tadeu Pelachini (CPF: XXX.806.049-XX) .
Conduta: na condição de servidor do INSS e responsável pela concessão de benefícios previdenciários, o Sr. Rogerio Tadeu Pelachini promoveu a concessão de benefícios por contagem indevida de tempo de atividade rural em regime familiar, por conversão indevida de tempo de atividade especial, com base em documentos inidôneos para a contagem de tempo de carência, resultando em concessões que geraram pagamentos irregulares de benefícios, em prejuízo ao Erário federal.
Nexo de causalidade: a realização das concessões de aposentadoria irregulares importou em dano ao Erário federal, uma vez que propiciou pagamentos indevidos de valores a título de benefício previdenciário.
Culpabilidade: é dever elementar do servidor público a boa e regular execução de suas atribuições no sentido de propiciar a adequada contraprestação de serviços aos usuários do serviço público e a correto desembolso de recursos públicos decorrentes de atos de sua responsabilidade; não há, nos autos, excludentes de ilicitude, de culpabilidade e de punibilidade ou elementos que permitam concluir pela ocorrência de boa-fé do responsável, sendo razoável afirmar, por outro lado, que era exigível, do responsável, conduta diversa daquela que adotou, consideradas as circunstâncias que o cercavam, pois deveria ter promovido a devida verificação do atendimento das condições para concessões de benefícios previdenciários, com base na documentação apresentada pelos segurados e/ou em consultas que validem as informações disponibilizadas nos documentos em apreço.
Débitos relacionados aos responsáveis Rogerio Tadeu Pelachini (CPF: XXX.806.049-XX) e Francisco Assis de Lima (CPF: XXX.961.779-XX) , referentes à concessão feita aos beneficiários:
Aparecida Fatima Balarim, NB: 42/145.408.683-9:
	Data da ocorrência
	Valor histórico (R$) 

	20/5/2008
	1.833,66

	20/5/2008
	415,00

	4/6/2008
	415,00

	3/7/2008
	415,00

	5/8/2008
	415,00

	3/9/2008
	622,50

	3/10/2008
	415,00

	31/10/2008
	415,00

	26/11/2008
	622,50

	26/12/2008
	415,00

	28/1/2009
	415,00

	26/2/2009
	465,00

	27/3/2009
	465,00

Aparecida Segantini Prieto, NB: 41/144.128.458-0:
	Data da ocorrência
	Valor histórico (R$) 

	4/1/2008
	298,00

	8/2/2008
	380,00

	5/3/2008
	380,00

	3/4/2008
	415,00

	6/5/2008
	415,00

	4/6/2008
	415,00

	3/7/2008
	415,00

	5/8/2008
	415,00

	3/9/2008
	622,50

	3/10/2008
	415,00

	5/11/2008
	415,00

	3/12/2008
	622,50

	6/1/2009
	415,00

	4/2/2009
	415,00

	4/3/2009
	465,00

	3/4/2009
	465,00

	6/5/2009
	465,00

	3/6/2009
	465,00

	3/7/2009
	465,00

	5/8/2009
	465,00

	3/9/2009
	697,50

	5/10/2009
	465,00

	5/11/2009
	465,00

	3/12/2009
	697,50

	6/1/2010
	465,00

	3/2/2010
	510,00

	3/3/2010
	510,00

	6/4/2010
	510,00

	5/5/2010
	510,00

	4/6/2010
	510,00

	5/7/2010
	510,00

	4/8/2010
	510,00

	3/9/2010
	765,00

	5/10/2010
	510,00

	4/11/2010
	510,00

	3/12/2010
	765,00

	5/1/2011
	510,00

	3/2/2011
	540,00

	3/3/2011
	540,00

	5/4/2011
	545,00

	4/5/2011
	545,00

	3/6/2011
	545,00

	5/7/2011
	545,00

	3/8/2011
	545,00

	5/9/2011
	817,50

	5/10/2011
	545,00

	4/11/2011
	545,00

	5/12/2011
	817,50

	4/1/2012
	545,00

Aurora dos Passos Quiriano, NB: 41/146.002.490-4:
	Data da ocorrência
	Valor histórico (R$) 

	8/7/2008
	2.305,00

	8/7/2008
	415,00

	12/8/2008
	415,00

	5/9/2008
	623,00

	8/10/2008
	415,00

	7/11/2008
	415,00

	5/12/2008
	622,00

	12/1/2009
	415,00

	9/2/2009
	415,00

	6/3/2009
	465,00

	7/4/2009
	465,00

	8/5/2009
	465,00

	5/6/2009
	465,00

	7/7/2009
	465,00

	7/8/2009
	465,00

	9/9/2009
	698,00

	7/10/2009
	465,00

	9/11/2009
	465,00

	7/12/2009
	697,00

	8/1/2010
	465,00

	5/2/2010
	510,00

	5/3/2010
	510,00

Ivanildo Gomes Ferreira, NB: 42/146.850.265-1
	Data da ocorrência
	Valor histórico (R$) 

	5/0/2008
	2.398,00

	5/9/2008
	1.519,00

	7/10/2008
	1.176,00

	7/11/2008
	1.176,00

	5/12/2008
	1.518,00

	8/1/2009
	1.176,00

	6/2/2009
	1.176,14

	6/3/2009
	1.232,00

	7/4/2009
	1.232,00

	8/5/2009
	1.232,00

	5/6/2009
	1.231,50

	7/7/2009
	1.231,50

	7/8/2009
	1.231,50

	8/9/2009
	1.847,50

	7/10/2009
	1.231,62

	9/11/2009
	1.231,24

	7/12/2009
	1.847,00

	8/1/2010
	1.231,93

	5/2/2010
	1.307,61

	5/3/2010
	1.307,61

	8/4/2010
	1.307,61

Maria José da Silva, NB: 41/144.128.284-7:
	Data da ocorrência
	Valor histórico (R$) 

	28/12/2007
	102,38

	28/12/2007
	413,57

	7/2/2008
	380,00

	3/3/2008
	380,00

	28/3/2008
	415,00

	30/4/2008
	415,00

	30/5/2008
	415,00

	1º/7/2008
	415,00

	4/8/2008
	415,00

	1º/9/2008
	623,00

	3/10/2008
	415,00

	3/11/2008
	415,00

	1º/12/2008
	621,00

	6/1/2009
	415,00

	4/2/2009
	415,00

	9/3/2009
	465,00

	13/4/2009
	465,00

	11/5/2009
	465,00

	5/6/2009
	465,00

	6/7/2009
	465,00

	5/8/2009
	465,00

	8/9/2009
	698,00

	7/10/2009
	465,00

	6/11/2009
	465,00

	7/12/2009
	697,00

	5/1/2010
	465,00

	5/2/2010
	510,00

	5/3/2010
	510,00

	6/4/2010
	510,00

	6/5/2010
	510,00

	7/6/2010
	510,00

	5/7/2010
	510,00

	6/8/2010
	510,00

	6/9/2010
	765,00

	5/10/2010
	510,00

Nelson Abrão Rosa, NB: 41/146.850.095-0:
	Data da ocorrência
	Valor histórico (R$) 

	29/8/2008
	374,00

	29/8/2008
	519,00

	2/10/2008
	415,00

	3/11/2008
	415,00

	1º/12/2008
	518,00

	2/1/2009
	415,00

	30/1/2009
	415,00

	2/3/2009
	465,00

	1º/4/2009
	465,00

	4/5/2009
	465,00

	1º/6/2009
	465,00

	1º/7/2009
	465,00

	31/7/2009
	465,00

	31/8/2009
	698,00

	2/10/2009
	465,00

	3/11/2009
	465,00

	30/11/2009
	697,00

	30/12/2009
	465,00

	1º/2/2010
	510,00

	1º/3/2010
	510,00

	31/3/2010
	510,00

	3/5/2010
	510,00

	31/5/2010
	510,00

Nivaldo Apparecido Porcinelli, NB: 42/141.004.108-2:
	Data da ocorrência
	Valor histórico (R$) 

	4/10/2006
	747,00

	4/10/2006
	350,00

	6/11/2006
	350,00

	6/12/2006
	527,00

	5/1/2007
	350,00

	5/2/2007
	350,00

	7/3/2007
	350,00

	4/4/2007
	350,00

	4/5/2007
	380,00

	5/6/2007
	380,00

	4/7/2007
	380,00

	7/8/2007
	380,00

	5/9/2007
	570,00

	4/10/2007
	380,00

	6/11/2007
	380,00

	6/12/2007
	570,00

	7/1/2008
	380,00

	8/2/2008
	380,00

	7/3/2008
	380,00

	7/4/2008
	415,00

	7/5/2008
	415,00

	4/6/2008
	415,00

	3/7/2008
	415,00

	5/8/2008
	415,00

	3/9/2008
	623,00

	3/10/2008
	415,00

	5/11/2008
	415,00

	3/12/2008
	622,00

	6/1/2009
	415,00

	4/2/2009
	415,00

	4/3/2009
	465,00

	3/4/2009
	465,00

	6/5/2009
	465,00

	3/6/2009
	465,00

	3/7/2009
	465,00

	5/8/2009
	465,00

	3/9/2009
	697,50

	5/10/2009
	465,00

	5/11/2009
	465,00

	3/12/2009
	697,50

	6/1/2010
	465,00

	3/2/2010
	510,00

	3/3/2010
	510,00

	6/4/2010
	510,00

	5/5/2010
	510,00

	4/6/2010
	510,00

Severina Maria dos Santos, NB: 21/144.886.336-5:
	Data da ocorrência
	Valor histórico (R$) 

	2/4/2008
	225,00

	2/4/2008
	484,00

	2/5/2008
	484,00

	2/6/2008
	484,00

	2/7/2008
	484,00

	4/8/2008
	484,00

	2/9/2008
	685,00

	2/10/2008
	484,00

	3/11/2008
	484,00

	2/12/2008
	681,00

	2/1/2009
	484,00

	2/2/2009
	484,00

	2/3/2009
	513,00

	2/4/2009
	513,00

	4/5/2009
	513,00

	3/6/2009
	513,00

	2/7/2009
	513,00

	3/8/2009
	513,00

	2/9/2009
	769,00

	2/10/2009
	513,00

	3/11/2009
	513,00

	2/12/2009
	768,00

	7/1/2010
	513,00

	2/2/2010
	544,00

	2/3/2010
	544,00

	5/4/2010
	544,00

	3/5/2010
	544,00

	2/6/2010
	544,00

	7/7/2010
	544,00

	2/8/2010
	600,00

	2/9/2010
	828,00

Tereza Domingues Fernandes, NB: 41/144.886.233-4:
	Data da ocorrência
	Valor histórico (R$) 

	2/7/2008
	803,00

	2/7/2008
	415,00

	2/7/2008
	415,00

	4/8/2008
	415,00

	2/9/2008
	588,00

	3/10/2008
	415,00

	31/10/2008
	415,00

	3/12/2008
	588,00

	5/1/2009
	415,00

Virgínia Rodrigues Teixeira Ferrari, NB: 41/141.004.220-8
	Data da ocorrência
	Valor histórico (R$) 

	1º/9/2006
	315,00

	1º/9/2006
	350,00

	2/10/2006
	350,00

	1º/11/2006
	350,00

	1º/12/2006
	525,00

	3/1/2007
	350,00

	1º/2/2007
	350,00

	1º/3/2007
	350,00

	3/4/2007
	350,00

	3/5/2007
	380,00

	1º/6/2007
	380,00

	3/7/2007
	380,00

	3/8/2007
	380,00

	3/9/2007
	570,00

	2/10/2007
	380,00

	1º/11/2007
	380,00

	3/12/2007
	570,00

	4/1/2008
	380,00

	1º/2/2008
	380,00

	3/3/2008
	380,00

	3/4/2008
	415,00

	6/5/2008
	415,00

	6/6/2008
	415,00

	7/7/2008
	415,00

	6/8/2008
	415,00

	8/9/2008
	622,50

	6/10/2008
	415,00

	7/11/2008
	415,00

	1º/12/2008
	622,50

	6/1/2009
	415,00

	2/2/2009
	415,00

	2/3/2009
	465,00

	1º/4/2009
	465,00

	4/5/2009
	465,00

	1º/6/2009
	465,00

	1º/7/2009
	465,00

	3/8/2009
	465,00

	1º/9/2009
	698,00

	13/10/2009
	465,00

	4/11/2009
	465,00

	2/12/2009
	697,00

	6/1/2010
	465,00

	1º/2/2010
	510,00

	1º/3/2010
	510,00

	1º/4/2010
	510,00

	3/5/2010
	510,00

	1º/6/2010
	510,00

	1º/7/2010
	510,00

	2/8/2010
	510,00

	1º/9/2010
	765,00

	1º/10/2010
	510,00

	1º/11/2010
	510,00

	1º/12/2010
	765,00

	23/12/2010
	510,00

	1º/2/2011
	540,00

	1º/3/2011
	540,00

	4/4/2011
	545,00

	25/4/2011
	545,00

	25/5/2011
	545,00

	24/6/2011
	545,00

	25/7/2011
	545,00

	25/8/2011
	817,50

Cofre credor: Instituto Nacional do Seguro Social.
	Responsável: Rogerio Tadeu Pelachini (CPF: XXX.806.049-XX) .
 (...) 
	Responsável: Francisco Assis de Lima (CPF: XXX.961.779-XX) .
Conduta: Francisco Assis de Lima contribuiu para a concessão irregular das aposentadorias feitas aos segurados Aparecida Fatima Balarim, NB: 42/145.408.683-9, Aparecida Segantini Prieto, NB: 41/144.128.458-0, Aurora dos Passos Quiriano, NB: 41/146.002.490-4, Ivanildo Gomes Ferreira, NB: 42/146.850.265-1, Maria José da Silva, NB: 41/144.128.284-7, Nelson Abrão Rosa, NB: 41/146.850.095-0, Nivaldo Apparecido Porcinelli, NB: 42/141.004.108-2, Severina Maria dos Santos, NB: 21/144.886.336-5, Tereza Domingues Fernandes, NB: 41/144.886.233-4, e Virgínia Rodrigues Teixeira Ferrari, NB: 41/141.004.220-8, considerando ter intermediado, mediante pagamento, a promoção de tais concessões junto ao Sr. Rogerio Tadeu Pelachini, sem que fossem atendidas as exigências de tempo de serviço exigido para tanto e, por conseguinte, sem suporte em documentos ou consultas idôneos, com a geração de pagamentos irregulares dos benefícios, em prejuízo ao Erário federal.
Nexo de causalidade: a contribuição para a realização das concessões de aposentadoria irregulares importou em dano ao Erário federal, uma vez que propiciou pagamentos indevidos de valores a título de benefício previdenciário.
Culpabilidade: é dever do administrado, perante a Administração, proceder com boa-fé e não agir de modo temerário; não há, nos autos, elementos que permitam concluir pela ocorrência de boa-fé do responsável, sendo razoável afirmar, por outro lado, que era exigível, do responsável, conduta diversa daquela que adotou, consideradas as circunstâncias que o cercavam, pois deveria não ter intermediado a realização de concessões irregulares dos benefícios previdenciários em apreço.
Débitos relacionados aos responsáveis Rogerio Tadeu Pelachini (CPF: XXX.806.049-XX) , Francisco Assis de Lima (CPF: XXX.961.779-XX) e Yaeco Kamaura (CPF: XXX.557.609-XX) , referentes à concessão feita à beneficiária:
Edna Aparecida Del Padre Tardelli, NB: 42/146.473.205-9:
	Data da ocorrência
	Valor histórico (R$) 

	26/8/2008
	2.900,55

	5/9/2008
	1.546,96

	7/10/2008
	1.160,22

	7/11/2008
	1.160,22

	5/12/2008
	1.546,47

	8/1/2009
	1.160,22

	6/2/2009
	1.160,22

	6/3/2009
	1.214,86

	7/4/2009
	1.214,86

	8/5/2009
	1.214,86

	5/6/2009
	1.214,86

	7/7/2009
	1.214,86

	7/8/2009
	1.214,86

	Cofre credor: Instituto Nacional do Seguro Social.
	Responsável: Rogerio Tadeu Pelachini (CPF: XXX.806.049-XX) .
 (...) 
	Responsável: Francisco Assis de Lima (CPF: XXX.961.779-XX) .
 (...) 
	Responsável: Yaeco Kamaura (CPF: XXX.557.609-XX) .
Conduta: na condição de servidora do INSS e responsável pela homologação de justificativas administrativas para fins de concessão de benefícios previdenciários, a Sra. Yaeco Kamaura autorizou/homologou informações para a concessão de benefícios por contagem indevida de tempo de atividade rural em regime familiar, por conversão indevida de tempo de atividade especial, com base em documentos inidôneos para a contagem de tempo de carência, resultando em concessões que geraram pagamentos irregulares de benefício em favor de Edna Aparecida Del Padre Tardelli, em prejuízo ao Erário federal.
Nexo de causalidade: a contribuição para realização das concessões de aposentadoria irregulares importou em dano ao Erário federal, uma vez que propiciou pagamentos indevidos de valores a título de benefício previdenciário.
Culpabilidade: é dever elementar do servidor público a boa e regular execução de suas atribuições no sentido de propiciar a adequada contraprestação de serviços aos usuários do serviço público e a correto desembolso de recursos públicos decorrentes de atos de sua responsabilidade; não há, nos autos, excludentes de ilicitude, de culpabilidade e de punibilidade ou elementos que permitam concluir pela ocorrência de boa-fé da responsável, sendo razoável afirmar, por outro lado, que era exigível, da responsável, conduta diversa daquela que adotou, consideradas as circunstâncias que a cercavam, pois deveria ter promovido a devida verificação do atendimento das condições para concessões de benefícios previdenciários, com base na documentação apresentada pelos segurados e/ou em consultas que validem as informações disponibilizadas nos documentos em apreço.
Encaminhamento: citação.
Apesar de o tomador de contas haver incluído Tereza Domingues Fernandes, Aurora dos Passos Quiriano, Ivanildo Gomes Ferreira, Aparecida Segantini Prieto, Marlene Fernandes, Nelson Abrao Rosa, Nivaldo Apparecido Porcinelli e Aparecida Fatima Balarim como responsáveis neste processo, após análise realizada sobre a documentação acostada aos autos, concluiu-se que suas responsabilidades deveriam ser excluídas, uma vez que não havia evidências de que tenham tido participação na irregularidade aqui verificada (v. peça 131, itens 14 a 30) .
Em cumprimento ao pronunciamento da unidade (peça 133) , foi efetuada a citação dos responsáveis, nos moldes adiante:
 Rogerio Tadeu Pelachini - promovida a citação do responsável, conforme delineado adiante:
	Comunicação: Ofício 62955/2021-TCU/Seproc (peça 138) 
Data da Expedição: 23/11/2021
Data da Ciência: 26/11/2021 (peça 142) 
Nome Recebedor: Leandro Vieira Pedro
Observação: Ofício enviado para o endereço do responsável, conforme pesquisa na base de dados no sistema da Receita Federal, custodiada pelo TCU (peça 137) 
Fim do prazo para a defesa: 11/12/2021

 Yaeco Kamaura - promovida a citação da responsável, conforme delineado adiante:
	Comunicação: Ofício 62952/2021-TCU/Seproc (peça 141) 
Data da Expedição: 23/11/2021
Data da Ciência: 29/11/2021 (peça 143) 
Nome Recebedor: em mãos próprias
Observação: Ofício enviado para o endereço do responsável, conforme pesquisa na base de dados no sistema da Receita Federal, custodiada pelo TCU (peça 134) 
Fim do prazo para a defesa: 14/12/2021

 Francisco Assis de Lima - promovida a citação do responsável, conforme delineado adiante:
	Comunicação: Ofício 62953/2021-TCU/Seproc (peça 140) 
Data da Expedição: 23/11/2021
Data da Ciência: 1º/12/2021 (peça 144) 
Nome Recebedor: Luiz Cláudio de Oliveira
Observação: Ofício enviado para o endereço do responsável, conforme pesquisa na base de dados no sistema da Receita Federal, custodiada pelo TCU (peça 135) 
Fim do prazo para a defesa: 16/12/2021

	Comunicação: Ofício 62954/2021-TCU/Seproc (peça 139) 
Data da Expedição: 23/11/2021
Data da Ciência: 1º/12/2021 (peça 145) 
Nome Recebedor: Luiz Cláudio de Oliveira
Observação: Ofício enviado para o endereço do responsável, conforme pesquisa na base de dados no sistema do Renach, custodiada pelo TCU (peça 136) 
Fim do prazo para a defesa: 16/12/2021

Conforme Despacho de Conclusão das Comunicações Processuais (peça 146) , as providências inerentes às comunicações processuais foram concluídas. 
Transcorrido o prazo regimental, os responsáveis Rogerio Tadeu Pelachini, Yaeco Kamaura e Francisco Assis de Lima permaneceram silentes, devendo ser considerados revéis, nos termos do art. 12, § 3º, da Lei 8.443/1992.
ANÁLISE DOS PRESSUPOSTOS DE PROCEDIBILIDADE DA IN/TCU 71/2012
Avaliação de Viabilidade do Exercício do Contraditório e Ampla Defesa
	Verifica-se que não houve o transcurso de mais de dez anos desde o fato gerador sem que tenha havido a notificação dos responsáveis pela autoridade administrativa federal competente (art. 6º, inciso II, c/c art. 19, da IN/TCU 71/2012, modificada pela IN/TCU 76/2016) , uma vez que o fato gerador da irregularidade sancionada ocorreu em 4/1/2012, data do último pagamento irregular efetuado, e os responsáveis foram notificados sobre a irregularidade, pela autoridade administrativa competente, conforme abaixo:
Rogerio Tadeu Pelachini, vista e cópia do PAD 35239.001447/2009-33, em 18/9/2009, peça 9, p. 28, item 40.2.1.2; defesa no PAD 35239.001447/2009-33, peça 9, p. 20-34, peça 10, p. 1-11; Ofício de cobrança administrativa 636/2015, de 3/11/2015, peça 20, p. 55, entregue em 9/11/2015, peça 21, p. 65-66; Ofício de cobrança administrativa 1129/2016, de 28/11/2016, peça 21, p. 45, entregue em 5/12/2016, peça 21, p. 49; Ofício de cobrança administrativa 071/2017, de 13/2/2017, peça 21, p. 73, entregue em 23/2/2017, peça 21, p. 75; Ofício de cobrança administrativa 186/2017, de 28/3/2017, peça 21, p. 39-42, entregue em 27/4/2017, peça 21, p. 43; Ofício de cobrança administrativa 120/2018, de 14/3/2018, peça 21, p. 53, entregue em 22/3/2018, peça 21, p. 57; Ofício de cobrança administrativa 511/2018, de 9/8/2018, peça 21, p. 77, entregue em 16/8/2018, peça 21, p. 7980; Notificação da CTCE 24/2018, de 5/11/2018, peça 37, p. 1-3, entregue em 16/11/2018, peça 49, p. 1 e peça 109, p. 1; e Notificação da CTCE 38/2018, de 20/12/2018, peça 37, p. 4-6, e peça 106, entregue em 3/1/2019, peça 49, p. 2-3 e peça 109, p. 2-3;
Francisco Assis de Lima, por meio do Ofício de cobrança administrativa 121/2018, de 14/3/2018, peça 21, p. 55, entregue em 9/4/2018, peça 21, p. 57; Ofício de cobrança administrativa 638/2015, de 3/11/2015, peça 21, p. 59-64, entregue em 13/11/2015, peça 21, p. 67-68; Notificação da CTCE 25/2018, de 5/11/2018, peça 35, p. 1-2, entregue em 20/11/2018, peça 50; e Notificação da CTCE 2/2019, de 22/1/2019, peça 35, p. 3-5, e peça 105, entregue em 6/2/2019, peça 108; e
Yaeco Kamaura, por meio de Notificação prévia no PAD 35239.000909/2013-81, peça 14, p. 2, item 4; por meio de Ofício de cobrança administrativa 230/2017, de 3/4/2017, peça 21, p. 81; por meio de Ofício de cobrança administrativa 508/2018, de 6/8/2018, peça 21, p. 83, entregue em 9/8/2018, peça 21, p. 85-86; e Notificação da CTCE 39/2018, de 20/12/2018, peça 36, p. 45, e peça 107, entregue em 8/1/2019, peça 52 e peça 110.
Valor de Constituição da TCE
Verifica-se, ainda, que o valor atualizado do débito apurado (sem juros) , em 1º/1/2017, é de R$ 348.402,48, portanto, superior ao limite mínimo de R$ 100.000,00, na forma estabelecida conforme os arts. 6º, inciso I, e 19, da IN/TCU 71/2012, modificada pela IN/TCU 76/2016.
OUTROS PROCESSOS/DÉBITOS NOS SISTEMAS DO TCU COM OS MESMOS RESPONSÁVEIS
	Informa-se que foram encontrados processos no Tribunal com dois dos responsáveis:
	Responsável
	Processos

	Yaeco Kamaura
	Processo 016.036/2020-4 [TCE, aberto, "TCE instaurada pelo Instituto Nacional do Seguro Social em razão de desfalque, alcance, desvio ou desaparecimento de dinheiro, bens ou valores públicos, gestão previdenciária, concessão irregular de benefícios previdenciários por contagem irregular de tempo de atividade rural (nº da TCE no sistema: 222/2019) "]
Processo 018.161/2020-0 [TCE, aberto, "TCE instaurada pelo Instituto Nacional do Seguro Social em razão de desfalque, alcance, desvio ou desaparecimento de dinheiro, bens ou valores públicos, gestão previdenciária, concessão irregular de benefícios previdenciários com utilização de contribuições e ou exercício de atividade rural inexistente (nº da TCE no sistema: 2696/2018) "]

	Francisco Assis de Lima
	Processo 016.036/2020-4 [TCE, aberto, "TCE instaurada pelo Instituto Nacional do Seguro Social em razão de desfalque, alcance, desvio ou desaparecimento de dinheiro, bens ou valores públicos, gestão previdenciária, concessão irregular de benefícios previdenciários por contagem irregular de tempo de atividade rural (nº da TCE no sistema: 222/2019) "]
Processo 033.697/2018-3 [TCE, aberto, "TCE instaurada pelo INSS - concessão irregular de 06 benefícios previdenciários (nº da TCE no sistema: 334/2017) "]
Processo 018.161/2020-0 [TCE, aberto, "TCE instaurada pelo Instituto Nacional do Seguro Social em razão de desfalque, alcance, desvio ou desaparecimento de dinheiro, bens ou valores públicos, gestão previdenciária, concessão irregular de benefícios previdenciários com utilização de contribuições e ou exercício de atividade rural inexistente (nº da TCE no sistema: 2696/2018) "]

Apesar de ter sido verificada a existência de outros processos em desfavor de dois dos responsáveis em tramitação nesta Casa (cf. Quadro acima) , considera-se não ser conveniente o apensamento do presente processo a qualquer um deles, tendo em vista que tal apensamento não atenderia à expectativa de racionalização administrativa, pois nenhum dos processos identificados alcança todos os responsáveis solidários do presente processo. Assim sendo, eventual apensamento só redundaria em um incremento de complexidade no desdobramento desses processos, com ampliação do rol de responsáveis solidários em relações diferentes de solidariedade por débitos diferentes.
A tomada de contas especial está, assim, devidamente constituída e em condição de ser instruída.
EXAME TÉCNICO
Da validade das notificações:
Preliminarmente, cumpre tecer breves considerações sobre a forma como são realizadas as comunicações processuais no TCU. A esse respeito, destacam-se o art. 179, do Regimento Interno do TCU (Resolução 155, de 4/12/2002) , e o art. 4º, inciso III, § 1º, da Resolução TCU 170, de 30 de junho de 2004, in verbis:
'Art. 179. A citação, a audiência ou a notificação, bem como a comunicação de diligência, farse-ão:
I - mediante ciência da parte, efetivada por servidor designado, por meio eletrônico, fac-símile, telegrama ou qualquer outra forma, desde que fique confirmada inequivocamente a entrega da comunicação ao destinatário;
II - mediante carta registrada, com aviso de recebimento que comprove a entrega no endereço do destinatário;
III - por edital publicado no Diário Oficial da União, quando o seu destinatário não for localizado;
 (...) 
Art. 3º As comunicações serão dirigidas ao responsável, ou ao interessado, ou ao dirigente de órgão ou entidade, ou ao representante legal ou ao procurador constituído nos autos, com poderes expressos no mandato para esse fim, por meio de:
I - correio eletrônico, fac-símile ou telegrama;
II - servidor designado;
III - carta registrada, com aviso de recebimento;
IV - edital publicado no Diário Oficial da União, quando o seu destinatário não for localizado, nas hipóteses em que seja necessário o exercício de defesa.
Art. 4º. Consideram-se entregues as comunicações:
I - efetivadas conforme disposto nos incisos I e II do artigo anterior, mediante confirmação da ciência do destinatário;
II - realizadas na forma prevista no inciso III do artigo anterior, com o retorno do aviso de recebimento, entregue comprovadamente no endereço do destinatário;
III - na data de publicação do edital no Diário Oficial da União, quando realizadas na forma prevista no inciso IV do artigo anterior.
§ 1º O endereço do destinatário deverá ser previamente confirmado mediante consulta aos sistemas disponíveis ao Tribunal ou a outros meios de informação, a qual deverá ser juntada ao respectivo processo.'
Bem se vê, portanto, que a validade da citação via postal não depende de que o aviso de recebimento seja assinado pelo próprio destinatário da comunicação, o que dispensa, no caso em tela, a entrega do AR em "mãos próprias". A exigência da norma é no sentido de o Tribunal verificar se a correspondência foi entregue no endereço correto, residindo aqui a necessidade de certeza inequívoca.
	Não é outra a orientação da jurisprudência do TCU, conforme se verifica dos julgados a seguir transcritos:
'São válidas as comunicações processuais entregues, mediante carta registrada, no endereço correto do responsável, não havendo necessidade de que o recebimento seja feito por ele próprio (Acórdão 3648/2013-TCU-Segunda Câmara, Relator Ministro José Jorge) ;
É prescindível a entrega pessoal das comunicações pelo TCU, razão pela qual não há necessidade de que o aviso de recebimento seja assinado pelo próprio destinatário. Entregandose a correspondência no endereço correto do destinatário, presume-se o recebimento da citação (Acórdão 1019/2008-TCU-Plenário, Relator Ministro Benjamin Zymler) ;
As comunicações do TCU, inclusive as citações, deverão ser realizadas mediante Aviso de Recebimento - AR, via Empresa Brasileira de Correios e Telégrafos, bastando para sua validade que se demonstre que a correspondência foi entregue no endereço correto (Acórdão 1526/2007-TCU-Plenário, Relator Ministro Aroldo Cedraz) .'
A validade do critério de comunicação processual do TCU foi referendada pelo Supremo Tribunal Federal, nos termos do julgamento do MS-AgR 25.816/DF, por meio do qual se afirmou a desnecessidade da ciência pessoal do interessado, entendendo-se suficiente a comprovação da entrega do "AR" no endereço do destinatário:
'Ementa: agravo regimental. Mandado de segurança. Desnecessidade de intimação pessoal das decisões do tribunal de contas da união. art. 179 do regimento interno do TCU. Intimação do ato impugnado por carta registrada, iniciado o prazo do art. 18 da lei nº 1.533/51 da data constante do aviso de recebimento. Decadência reconhecida. Agravo improvido.
O envio de carta registrada com aviso de recebimento está expressamente enumerado entre os meios de comunicação de que dispõe o Tribunal de Contas da União para proceder às suas intimações.
O inciso II do art. 179 do Regimento Interno do TCU é claro ao exigir apenas a comprovação da entrega no endereço do destinatário, bastando o aviso de recebimento simples.'
Da revelia dos responsáveis Rogerio Tadeu Pelachini, Yaeco Kamaura e Francisco Assis de Lima.
No caso vertente, a citação de cada um dos responsáveis (Rogerio Tadeu Pelachini, Yaeco Kamaura e Francisco Assis de Lima) se deu em endereços provenientes de pesquisas de endereços realizadas pelo TCU (vide parágrafos acima) . A entrega dos ofícios citatórios nesses endereços ficou comprovada, conforme detalhamento a seguir:
Rogerio Tadeu Pelachini, Ofício 62955/2021 - Seproc (peças 138 e 142) , origem no sistema da Receita Federal (peça 137) ;
Yaeco Kamaura, Ofício 62952/2021 - Seproc (peças 141 e 143) , origem no sistema da Receita Federal (peça 134) ; e
Francisco Assis de Lima, Ofício 62953/2021 - Seproc (peças 140 e 144) , origem no sistema da Receita Federal (peça 135) e Ofício 62954/2021 - Seproc (peças 139 e 145) , origem no sistema do Renach (peça 136) .
Nos processos do TCU, a revelia não leva à presunção de que seriam verdadeiras todas as imputações levantadas contra os responsáveis, diferentemente do que ocorre no processo civil, em que a revelia do réu opera a presunção da verdade dos fatos narrados pelo autor (Acórdão 1009/2018-TCU-Plenário, Relator Ministro Bruno Dantas; 2369/2013 - TCU - Plenário, Relator Ministro Benjamin Zymler e 2449/2013 - TCU - Plenário, Relator Ministro Benjamin Zymler) . Dessa forma, a avaliação da responsabilidade do agente não pode prescindir da prova existente no processo ou para ele carreada.
Ao não apresentar sua defesa, os responsáveis deixaram de produzir prova da regular aplicação dos recursos sob suas responsabilidades, em afronta às normas que impõem, aos gestores públicos, a obrigação legal de, sempre que demandados pelos órgãos de controle, apresentar os documentos que demonstrem a correta utilização das verbas públicas, a exemplo do contido no art. 93, do Decreto-Lei 200/1967: "Quem quer que utilize dinheiros públicos terá de justificar seu bom e regular emprego na conformidade das leis, regulamentos e normas emanadas das autoridades administrativas competentes."
Mesmo as alegações de defesa não sendo apresentadas, considerando o princípio da verdade real que rege esta Corte, procurou-se buscar, em manifestações dos responsáveis, na fase interna desta Tomada de Contas Especial, se havia algum argumento que pudesse ser aproveitado a seu favor.
Os argumentos apresentados na fase interna (peças 57, 66, 69 e 70) não elidem as irregularidades apontadas.
Em se tratando de processo em que a parte interessada não se manifestou acerca das irregularidades imputadas, não há elementos para que se possa efetivamente aferir e reconhecer a ocorrência de boa-fé na conduta dos responsáveis, podendo este Tribunal, desde logo, proferir o julgamento de mérito pela irregularidade das contas, conforme os termos dos §§ 2º e 6º do art. 202 do Regimento Interno do TCU (Acórdão 2064/2011-TCU-Primeira Câmara, Relator Ministro Ubiratan Aguiar; 6.182/2011 - TCU - 1ª Câmara, Relator Ministro Weder de Oliveira; 4.072/2010 - TCU - 1ª Câmara, Relator Ministro Valmir Campelo; 1.189/2009 - TCU - 1ª Câmara, Relator Ministro Marcos Bemquerer; 731/2008 - TCU - Plenário, Relator Ministro Aroldo Cedraz) .
Dessa forma, os responsáveis Rogerio Tadeu Pelachini, Yaeco Kamaura e Francisco Assis de Lima devem ser considerados revéis, nos termos do art. 12, § 3º, da Lei 8.443/1992, devendo as contas serem julgadas irregulares, condenando-os solidariamente ao débito apurado e aplicando-lhes a multa prevista no art. 57, da Lei 8.443/1992.
Prescrição da Pretensão Punitiva
Vale ressaltar que a pretensão punitiva do TCU, conforme Acórdão 1441/2016-TCU-Plenário, Relator Ministro Benjamin Zymler, que uniformizou a jurisprudência acerca dessa questão, subordina-se ao prazo geral de prescrição indicado no art. 205, do Código Civil, que é de dez anos, contado da data de ocorrência da irregularidade sancionada, nos termos do art. 189, do Código Civil, sendo este prazo interrompido pelo ato que ordenar a citação, a audiência ou a oitiva dos responsáveis.
No caso em exame, não ocorreu a prescrição, uma vez que a irregularidade sancionada ocorreu até 4/1/2012, e o ato de ordenação da citação ocorreu em 5/11/2021.
CONCLUSÃO
Em face da análise promovida na seção "Exame Técnico", verifica-se que os responsáveis Rogerio Tadeu Pelachini, Yaeco Kamaura e Francisco Assis de Lima não lograram comprovar a boa e regular aplicação dos recursos e, instados a se manifestarem, optaram pelo silêncio, configurando a revelia, nos termos do § 3º do art. 12 da Lei 8.443/1992. Ademais, inexistem nos autos elementos que demonstrem a boa-fé dos responsáveis ou a ocorrência de outras excludentes de culpabilidade.
Verifica-se também que não houve a prescrição da pretensão punitiva, conforme análise já realizada.
Tendo em vista que não constam dos autos elementos que permitam reconhecer a boa-fé dos responsáveis, sugere-se que as suas contas sejam julgadas irregulares, nos termos do art. 202, § 6º, do Regimento Interno do TCU, com a imputação do débito atualizado monetariamente e acrescido de juros de mora, nos termos do art. 202, § 1º, do Regimento Interno do TCU, descontado o valor eventualmente recolhido, com a aplicação da multa prevista no art. 57, da Lei 8.443/1992.
Por fim, como não houve elementos que pudessem modificar o entendimento acerca das irregularidades em apuração, mantém-se a matriz de responsabilização presente na peça 130.
PROPOSTA DE ENCAMINHAMENTO
Diante do exposto, submetemos os autos à consideração superior, propondo ao Tribunal:
considerar revéis os responsáveis Rogerio Tadeu Pelachini (CPF: XXX.806.049-XX) , Yaeco Kamaura (CPF: XXX.557.609-XX) e Francisco Assis de Lima (CPF: XXX.961.779-XX) , para todos os efeitos, dando-se prosseguimento ao processo, com fulcro no art. 12, § 3º, da Lei 8.443/1992;
excluir da relação processual Tereza Domingues Fernandes, Aurora dos Passos Quiriano, Ivanildo Gomes Ferreira, Aparecida Segantini Prieto, Marlene Fernandes, Nelson Abrao Rosa, Nivaldo Apparecido Porcinelli e Aparecida Fatima Balarim;
julgar irregulares, nos termos dos arts. 1º, inciso I, 16, inciso III, alíneas "b" e "c", da Lei 8.443/1992, c/c os arts. 19 e 23, inciso III, da mesma Lei, as contas dos responsáveis Rogerio Tadeu Pelachini (CPF: XXX.806.049-XX) , Yaeco Kamaura (CPF: XXX.557.609-XX) e Francisco Assis de Lima (CPF: XXX.961.779-XX) , condenando-os solidariamente ao pagamento das importâncias a seguir especificadas, atualizadas monetariamente e acrescidas dos juros de mora, calculadas a partir das datas discriminadas até a data da efetiva quitação do débito, fixando-lhes o prazo de quinze dias, para que comprovem, perante o Tribunal, o recolhimento das referidas quantias aos cofres do Instituto Nacional do Seguro Social, nos termos do art. 23, inciso III, alínea "a", da citada lei, c/c o art. 214, inciso III, alínea "a", do Regimento Interno do TCU.
Débitos relacionados ao responsável Rogerio Tadeu Pelachini (CPF: XXX.806.049-XX) :
	Data da ocorrência
	Valor histórico (R$) 
	Data da ocorrência
	Valor histórico (R$) 
	Data da ocorrência
	Valor histórico (R$) 

	16/01/2007
	374,00
	08/04/2008
	415,00
	10/08/2009
	465,00

	16/01/2007
	409,00
	08/05/2008
	415,00
	09/09/2009
	698,00

	07/02/2007
	350,00
	06/06/2008
	415,00
	09/10/2009
	465,00

	07/03/2007
	350,00
	07/07/2008
	415,00
	09/11/2009
	465,00

	09/04/2007
	350,00
	06/08/2008
	415,00
	09/12/2009
	697,00

	08/05/2007
	380,00
	08/09/2008
	623,00
	11/01/2010
	465,00

	08/06/2007
	380,00
	06/10/2008
	415,00
	09/02/2010
	510,00

	06/07/2007
	380,00
	06/11/2008
	415,00
	09/03/2010
	510,00

	08/08/2007
	380,00
	08/12/2008
	622,00
	09/04/2010
	510,00

	11/09/2007
	570,00
	06/01/2009
	415,00
	10/05/2010
	510,00

	05/10/2007
	380,00
	06/02/2009
	415,00
	09/06/2010
	510,00

	08/11/2007
	380,00
	06/03/2009
	465,00
	09/07/2010
	510,00

	07/12/2007
	570,00
	06/04/2009
	465,00
	09/08/2010
	510,00

	08/01/2008
	380,00
	07/05/2009
	465,00
	09/09/2010
	765,00

	12/02/2008
	380,00
	08/06/2009
	465,00
	11/10/2010
	510,00

	07/03/2008
	380,00
	09/07/2009
	465,00
	-
	-

Valor atualizado do débito (com juros) , em 11/2/2022: R$ 62.112,29.
Débitos relacionados ao responsável Francisco Assis de Lima (CPF: XXX.961.779-XX) , em solidariedade com Rogerio Tadeu Pelachini (CPF: XXX.806.049-XX) :
	Data da ocorrência
	Valor histórico (R$) 
	Data da ocorrência
	Valor histórico (R$) 
	Data da ocorrência
	Valor histórico (R$) 

	20/05/2008
	1.833,66
	07/10/2008
	1.176,00
	07/10/2009
	1.231,62

	01/09/2006
	315,00
	08/10/2008
	415,00
	07/10/2009
	465,00

	01/09/2006
	350,00
	31/10/2008
	415,00
	13/10/2009
	465,00

	02/10/2006
	350,00
	31/10/2008
	415,00
	03/11/2009
	465,00

	04/10/2006
	747,00
	03/11/2008
	415,00
	03/11/2009
	513,00

	04/10/2006
	350,00
	03/11/2008
	415,00
	04/11/2009
	465,00

	01/11/2006
	350,00
	03/11/2008
	484,00
	05/11/2009
	465,00

	06/11/2006
	350,00
	05/11/2008
	415,00
	05/11/2009
	465,00

	01/12/2006
	525,00
	05/11/2008
	415,00
	06/11/2009
	465,00

	06/12/2006
	527,00
	07/11/2008
	415,00
	09/11/2009
	465,00

	03/01/2007
	350,00
	07/11/2008
	1.176,00
	09/11/2009
	1.231,24

	05/01/2007
	350,00
	07/11/2008
	415,00
	30/11/2009
	697,00

	01/02/2007
	350,00
	26/11/2008
	622,50
	02/12/2009
	768,00

	05/02/2007
	350,00
	01/12/2008
	621,00
	02/12/2009
	697,00

	01/03/2007
	350,00
	01/12/2008
	518,00
	03/12/2009
	697,50

	07/03/2007
	350,00
	01/12/2008
	622,50
	03/12/2009
	697,50

	03/04/2007
	350,00
	02/12/2008
	681,00
	07/12/2009
	697,00

	04/04/2007
	350,00
	03/12/2008
	622,50
	07/12/2009
	1.847,00

	03/05/2007
	380,00
	03/12/2008
	622,00
	07/12/2009
	697,00

	04/05/2007
	380,00
	03/12/2008
	588,00
	30/12/2009
	465,00

	01/06/2007
	380,00
	05/12/2008
	622,00
	05/01/2010
	465,00

	05/06/2007
	380,00
	05/12/2008
	1.518,00
	06/01/2010
	465,00

	03/07/2007
	380,00
	26/12/2008
	415,00
	06/01/2010
	465,00

	04/07/2007
	380,00
	02/01/2009
	415,00
	06/01/2010
	465,00

	03/08/2007
	380,00
	02/01/2009
	484,00
	07/01/2010
	513,00

	07/08/2007
	380,00
	05/01/2009
	415,00
	08/01/2010
	465,00

	03/09/2007
	570,00
	06/01/2009
	415,00
	08/01/2010
	1.231,93

	05/09/2007
	570,00
	06/01/2009
	415,00
	01/02/2010
	510,00

	02/10/2007
	380,00
	06/01/2009
	415,00
	01/02/2010
	510,00

	04/10/2007
	380,00
	06/01/2009
	415,00
	02/02/2010
	544,00

	01/11/2007
	380,00
	08/01/2009
	1.176,00
	03/02/2010
	510,00

	06/11/2007
	380,00
	12/01/2009
	415,00
	03/02/2010
	510,00

	03/12/2007
	570,00
	28/01/2009
	415,00
	05/02/2010
	510,00

	06/12/2007
	570,00
	30/01/2009
	415,00
	05/02/2010
	1.307,61

	28/12/2007
	102,38
	02/02/2009
	484,00
	05/02/2010
	510,00

	28/12/2007
	413,57
	02/02/2009
	415,00
	01/03/2010
	510,00

	04/01/2008
	298,00
	04/02/2009
	415,00
	01/03/2010
	510,00

	04/01/2008
	380,00
	04/02/2009
	415,00
	02/03/2010
	544,00

	07/01/2008
	380,00
	04/02/2009
	415,00
	03/03/2010
	510,00

	01/02/2008
	380,00
	06/02/2009
	1.176,14
	03/03/2010
	510,00

	07/02/2008
	380,00
	09/02/2009
	415,00
	05/03/2010
	510,00

	08/02/2008
	380,00
	26/02/2009
	465,00
	05/03/2010
	1.307,61

	08/02/2008
	380,00
	02/03/2009
	465,00
	05/03/2010
	510,00

	03/03/2008
	380,00
	02/03/2009
	513,00
	31/03/2010
	510,00

	03/03/2008
	380,00
	02/03/2009
	465,00
	01/04/2010
	510,00

	05/03/2008
	380,00
	04/03/2009
	465,00
	05/04/2010
	544,00

	07/03/2008
	380,00
	04/03/2009
	465,00
	06/04/2010
	510,00

	28/03/2008
	415,00
	06/03/2009
	465,00
	06/04/2010
	510,00

	02/04/2008
	225,00
	06/03/2009
	1.232,00
	06/04/2010
	510,00

	02/04/2008
	484,00
	09/03/2009
	465,00
	08/04/2010
	1.307,61

	03/04/2008
	415,00
	27/03/2009
	465,00
	03/05/2010
	510,00

	03/04/2008
	415,00
	01/04/2009
	465,00
	03/05/2010
	544,00

	07/04/2008
	415,00
	01/04/2009
	465,00
	03/05/2010
	510,00

	30/04/2008
	415,00
	02/04/2009
	513,00
	05/05/2010
	510,00

	02/05/2008
	484,00
	03/04/2009
	465,00
	05/05/2010
	510,00

	06/05/2008
	415,00
	03/04/2009
	465,00
	06/05/2010
	510,00

	06/05/2008
	415,00
	07/04/2009
	465,00
	31/05/2010
	510,00

	07/05/2008
	415,00
	07/04/2009
	1.232,00
	01/06/2010
	510,00

	20/05/2008
	415,00
	13/04/2009
	465,00
	02/06/2010
	544,00

	30/05/2008
	415,00
	04/05/2009
	465,00
	04/06/2010
	510,00

	02/06/2008
	484,00
	04/05/2009
	513,00
	04/06/2010
	510,00

	04/06/2008
	415,00
	04/05/2009
	465,00
	07/06/2010
	510,00

	04/06/2008
	415,00
	06/05/2009
	465,00
	01/07/2010
	510,00

	04/06/2008
	415,00
	06/05/2009
	465,00
	05/07/2010
	510,00

	06/06/2008
	415,00
	08/05/2009
	465,00
	05/07/2010
	510,00

	01/07/2008
	415,00
	08/05/2009
	1.232,00
	07/07/2010
	544,00

	02/07/2008
	484,00
	11/05/2009
	465,00
	02/08/2010
	600,00

	02/07/2008
	803,00
	01/06/2009
	465,00
	02/08/2010
	510,00

	02/07/2008
	415,00
	01/06/2009
	465,00
	04/08/2010
	510,00

	02/07/2008
	415,00
	03/06/2009
	465,00
	06/08/2010
	510,00

	03/07/2008
	415,00
	03/06/2009
	465,00
	01/09/2010
	765,00

	03/07/2008
	415,00
	03/06/2009
	513,00
	02/09/2010
	828,00

	03/07/2008
	415,00
	05/06/2009
	465,00
	03/09/2010
	765,00

	07/07/2008
	415,00
	05/06/2009
	1.231,50
	06/09/2010
	765,00

	08/07/2008
	2.305,00
	05/06/2009
	465,00
	01/10/2010
	510,00

	08/07/2008
	415,00
	01/07/2009
	465,00
	05/10/2010
	510,00

	04/08/2008
	415,00
	01/07/2009
	465,00
	05/10/2010
	510,00

	04/08/2008
	484,00
	02/07/2009
	513,00
	01/11/2010
	510,00

	04/08/2008
	415,00
	03/07/2009
	465,00
	04/11/2010
	510,00

	05/08/2008
	415,00
	03/07/2009
	465,00
	01/12/2010
	765,00

	05/08/2008
	415,00
	06/07/2009
	465,00
	03/12/2010
	765,00

	05/08/2008
	415,00
	07/07/2009
	465,00
	23/12/2010
	510,00

	06/08/2008
	415,00
	07/07/2009
	1.231,50
	05/01/2011
	510,00

	12/08/2008
	415,00
	31/07/2009
	465,00
	01/02/2011
	540,00

	29/08/2008
	374,00
	03/08/2009
	513,00
	03/02/2011
	540,00

	29/08/2008
	519,00
	03/08/2009
	465,00
	01/03/2011
	540,00

	01/09/2008
	623,00
	05/08/2009
	465,00
	03/03/2011
	540,00

	02/09/2008
	685,00
	05/08/2009
	465,00
	04/04/2011
	545,00

	02/09/2008
	588,00
	05/08/2009
	465,00
	05/04/2011
	545,00

	03/09/2008
	622,50
	07/08/2009
	465,00
	25/04/2011
	545,00

	03/09/2008
	622,50
	07/08/2009
	1.231,50
	04/05/2011
	545,00

	03/09/2008
	623,00
	31/08/2009
	698,00
	25/05/2011
	545,00

	05/09/2008
	623,00
	01/09/2009
	698,00
	03/06/2011
	545,00

	05/09/2008
	2.398,00
	02/09/2009
	769,00
	24/06/2011
	545,00

	05/09/2008
	1.519,00
	03/09/2009
	697,50
	05/07/2011
	545,00

	08/09/2008
	622,50
	03/09/2009
	697,50
	25/07/2011
	545,00

	02/10/2008
	415,00
	08/09/2009
	1.847,50
	03/08/2011
	545,00

	02/10/2008
	484,00
	08/09/2009
	698,00
	25/08/2011
	817,50

	03/10/2008
	415,00
	09/09/2009
	698,00
	05/09/2011
	817,50

	03/10/2008
	415,00
	02/10/2009
	465,00
	05/10/2011
	545,00

	03/10/2008
	415,00
	02/10/2009
	513,00
	04/11/2011
	545,00

	03/10/2008
	415,00
	05/10/2009
	465,00
	05/12/2011
	817,50

	03/10/2008
	415,00
	05/10/2009
	465,00
	04/01/2012
	545,00

	06/10/2008
	415,00
	07/10/2009
	465,00
	-
	-

Valor atualizado do débito (com juros) , em 11/2/2022: R$ 465.991,57.
Débitos relacionados ao responsável Francisco Assis de Lima (CPF: XXX.961.779-XX) , em solidariedade com Rogerio Tadeu Pelachini (CPF: XXX.806.049-XX) e com Yaeco Kamaura (CPF: XXX.557.609-XX) :
	Data de ocorrência
	Valor histórico (R$) 

	26/8/2008
	2.900,55

	5/9/2008
	1.546,96

	7/10/2008
	1.160,22

	7/11/2008
	1.160,22

	5/12/2008
	1.546,47

	8/1/2009
	1.160,22

	6/2/2009
	1.160,22

	6/3/2009
	1.214,86

	7/4/2009
	1.214,86

	8/5/2009
	1.214,86

	5/6/2009
	1.214,86

	7/7/2009
	1.214,86

	7/8/2009
	1.214,86

Valor atualizado do débito (com juros) , em 11/2/2022: R$ 50.148,54.
aplicar individualmente aos responsáveis Rogerio Tadeu Pelachini (CPF: XXX.806.049-XX) , Yaeco Kamaura (CPF: XXX.557.609-XX) e Francisco Assis de Lima (CPF: XXX.961.779-XX) , a multa prevista no art. 57, da Lei 8.443/1992, c/c o art. 267, do Regimento Interno do TCU, fixando-lhes o prazo de quinze dias, a contar da notificação, para que comprovem, perante o Tribunal (art. 214, III, alínea "a", do Regimento Interno do TCU) , o recolhimento das dívidas aos cofres do Tesouro Nacional, atualizada monetariamente desde a data do acórdão que vier a ser proferido por este Tribunal até a data do efetivo recolhimento, se paga após o vencimento, na forma da legislação em vigor;
autorizar, desde logo, a cobrança judicial das dívidas, caso não atendidas as notificações, na forma do disposto no art. 28, inciso II, da Lei 8.443/1992;
autorizar também, desde logo, se requerido, com fundamento no art. 26, da Lei 8.443/1992, c/c o art. 217, §§ 1º e 2º, do Regimento Interno do TCU, o parcelamento das dívidas em até 36 parcelas, incidindo, sobre cada parcela, corrigida monetariamente, os correspondentes acréscimos legais, fixando-lhes o prazo de quinze dias, a contar do recebimento da notificação, para comprovarem, perante o Tribunal, o recolhimento da primeira parcela, e de trinta dias, a contar da parcela anterior, para comprovarem o recolhimento das demais parcelas, devendo incidir, sobre cada valor mensal, atualizado monetariamente, os juros de mora devidos, no caso do débito, na forma prevista na legislação em vigor, alertando os responsáveis de que a falta de comprovação do recolhimento de qualquer parcela importará o vencimento antecipado do saldo devedor, nos termos do § 2º do art. 217 do Regimento Interno deste Tribunal;
enviar cópia do Acórdão a ser prolatado à Procuradoria da República no Estado do Paraná, nos termos do § 3º do art. 16 da Lei 8.443/1992, c/c o § 7º do art. 209 do Regimento Interno do TCU, para adoção das medidas cabíveis;
enviar cópia do Acórdão que vier a ser proferido ao Instituto Nacional do Seguro Social e aos responsáveis, para ciência;
informar à Procuradoria da República no Estado de Paraná, ao Instituto Nacional do Seguro Social e aos responsáveis que a presente deliberação, acompanhada do Relatório e do Voto que a fundamenta, está disponível para a consulta no endereço www.tcu.gov.br/acordaos, além de esclarecer que, caso requerido, o TCU poderá fornecer, sem custos, as correspondentes cópias, de forma impressa; e
informar à Procuradoria da República no Estado de Paraná que, nos termos do parágrafo único do art. 62 da Resolução TCU 259/2014, os procuradores e membros do Ministério Público credenciados nesta Corte podem acessar os presentes autos de forma eletrônica e automática, ressalvados apenas os casos de eventuais peças classificadas como sigilosas, as quais requerem solicitação formal."
Remetido os autos ao Ministério Público junto a esta Corte - MPTCU, o Procurador Rodrigo Medeiros de Lima assim se manifestou (peça 150) :
" (...) 
Ressaltamos que a unidade técnica considerou como dies a quo da contagem do prazo prescricional o dia do último pagamento irregular, qual seja, 4/1/2012. Tendo em vista que o ato de ordenação da citação ocorreu em 5/11/2021 (peça 133) , a SecexTCE concluiu que não haveria ocorrido a prescrição da pretensão punitiva, conforme jurisprudência da Corte de Contas da União de que tal pretensão subordina-se ao prazo geral de prescrição indicado no art. 205 do Código Civil, que é de dez anos.
Advertimos que a data de 4/1/2012 refere-se a pagamento de benefício de responsabilidade de Francisco Assis de Lima em solidariedade com Rogerio Tadeu Pelachini e, teoricamente, não poderia ser usado como parâmetro para a Sra. Yaeco Kamaura. Mais adiante, analisaremos a questão atinente ao termo a quo para avaliação da ocorrência da prescrição.
Registrado o desfecho proposto pela SecexTCE, este representante do Ministério Público de Contas da União considera pertinente tecer considerações acerca do instituto da prescrição da pretensão de ressarcimento, nos termos a seguir.
***
Ao julgar, em 17/4/2020, o Recurso Extraordinário (RE) 636.886, no qual se discutia o alcance da regra estabelecida no art. 37, § 5º, da Constituição Federal, relativamente a pretensões de ressarcimento ao erário fundadas em decisões de Tribunal de Contas, o Supremo Tribunal Federal (STF) fixou, com repercussão geral, a tese de que "É prescritível a pretensão de ressarcimento ao erário fundada em decisão de Tribunal de Contas", nos termos do voto do Ministro Alexandre de Moraes.
Registre-se que, contra o julgamento do STF no RE 636.886, foram opostos embargos de declaração pela Advocacia-Geral da União (AGU) , rejeitados pela Suprema Corte em julgamento virtual finalizado em 20/8/2021.
Não obstante o RE 636.886 ter sido julgado tendo como contexto a fase de execução de título executivo oriundo de decisão de Tribunal de Contas, é possível constatar, à vista do teor do voto do Ministro Alexandre de Moraes, ao qual aderiram os demais, que a interpretação conferida pela Corte Suprema à matéria constitucional, quanto à inteligência do art. 37, § 5º, da Constituição Federal, é a da prescritibilidade, como regra, da pretensão de ressarcimento ao erário.
Segundo constou do item 2 da ementa do acórdão, somente seriam imprescritíveis 'as ações de ressarcimento ao erário fundadas na prática de ato de improbidade administrativa doloso tipificado na Lei de Improbidade Administrativa - Lei 8.429/1992' (grifo nosso) , conforme tese anteriormente definida.
A conclusão afasta, em nosso sentir, a possibilidade de a Corte de Contas continuar a empregar, no exame de suas TCEs, a Súmula TCU 282, segundo a qual "As ac¿o¿es de ressarcimento movidas pelo Estado contra os agentes causadores de danos ao era¿rio sa¿o [em quaisquer casos] imprescriti¿veis.", por veicular interpretação que não mais se coaduna com o entendimento do STF.
Ao mesmo tempo, exige que o TCU se debruce a respeito do prazo e regime prescricionais aplicáveis à pretensão ressarcitória exercida em sede de processo de contas, na medida em que sobre isso não disse a decisão do STF, inclusive por refugir à matéria de direito que lhe fora submetida na oportunidade.
Assim, não havendo, na Lei 8.443/1992 ou em qualquer outro diploma legal, disposição específica, incumbe à Corte de Contas apontar, em atenção ao postulado da segurança jurídica e à vista dos parâmetros legislativos existentes, o arcabouço normativo aplicável, de forma a orientar os trabalhos no âmbito do Tribunal e nortear seus jurisdicionados.
Isso já foi feito no que tange especificamente à pretensão sancionatória, no Acórdão 1441/2016-TCU-Plenário (relator Ministro Benjamin Zymler; redator Ministro Walton Alencar Rodrigues) , por ocasião da apreciação de incidente de uniformização de jurisprudência - ante a prevalência, àquele tempo, da tese da imprescritibilidade em qualquer hipótese da pretensão de ressarcimento ao erário. Ali se definiu a aplicação das regras gerais de prescrição, tratadas no Código Civil, aos processos de controle externo, inclusive quanto ao prazo decenal do art. 205 daquele diploma legal, aplicável quando inexistente prazo específico.
Mesmo que reparação e penalidade tenham naturezas distintas, este membro do Ministério Público entende pela aplicação do mesmo regime e prazo decenal à pretensão de ressarcimento, no controle externo, pelas mesmas razões empregadas pelo Tribunal em relação à pretensão sancionatória, em deferência à jurisprudência da Corte de Contas e, também, como forma de assegurar a uniformidade dos critérios de contagem do prazo prescricional.
Não se ignora a existência de alguma divergência quanto à aplicação, no âmbito do Direito Público, das normas gerais de prescrição do Código Civil, pela especial pertinência do diploma às relações jurídicas de Direito Privado. Porém, disposições do Código Civil têm, sim, teor de normas gerais de Direito, aplicáveis também ao Direito Público à falta de norma específica.
Cumpre esclarecer que a aplicação do regramento do Código Civil à prescrição no âmbito do TCU se faz por incidência direta, na condição de regra geral, o que dispensa o suprimento de lacuna legal, por meio de analogia. Nesse sentido, cabe transcrever excerto da manifestação do Ministro Walton Alencar Rodrigues, assente no voto revisor aprovado pelo Plenário do TCU quando da prolação do Acórdão 1.441/2016:
O silêncio da Lei 8.443/1992, acerca da prescrição da multa, não abre lacuna a ser colmatada por analogia, mas hipótese de incidência da regra geral de prescrição, contida na legislação civil codificada.
Haveria, portanto, quando menos, lei formal, dispondo sobre a prescrição do dever-poder sancionador do Tribunal. A expressa disposição legal impede o uso da analogia, porque o instituto somente tem lugar na hipótese de omissão da lei. Essa, aliás, a dicção do art. 4º da Lei de introdução às normas do direito brasileiro, que transcrevo:
'Art. 4º Quando a lei for omissa, o juiz decidirá o caso de acordo com a analogia, os costumes e os princípios gerais de direito.'
No caso em exame, não há lacuna a ser preenchida por analogia com o direito público ou civil, mas regra de incidência direta, assentada no art. 205 do Código Civil.
Por essas razões, afasto-me das conclusões trazidas pelo e. relator, no sentido de que o Tribunal haveria de subordinar seu poder-dever de impor sanções à prescrição quinquenal, por ser esse o prazo preponderante 'no microssistema do Direito Público'. 
Manifesto-me, pois, pela incidência da regra geral de prescrição assentada no Código Civil, aplicável a todos os casos em que a lei sobre ela não dispuser explicitamente.
A mesma linha de raciocínio ora defendida foi desenvolvida no parecer proferido pelo então Procurador-Geral do MP/TCU, Dr. Paulo Soares Bugarin, no âmbito do TC Processo 030.926/2015-7, conforme demonstra o trecho seguinte:
12. Sobre o uso do Código Civil para extrair a norma jurídica aplicável à prescrição da pretensão punitiva afeta às relações de Direito Público, entendo que, sem embargo de reconhecer os contornos próprios de cada disciplina, não se pode delimitar de forma estanque as esferas entre Direito Civil e Direito Administrativo, Direito Público e Direito Privado. Nesse sentindo, para alguns doutrinadores, a crescente constitucionalização do Direito Civil (expoente do Direito Privado) e do Direito Administrativo (expoente do Direito Público) contribui para a dificuldade, em qualificadas dimensões, na contraposição pura e simples entre Direito Público e Privado. 
13. Com efeito, nem tudo que está dentro do Código Civil é propriamente, ou exclusivamente, matéria de Direito Civil. Não se pode olvidar que o CC/2002 também dispõe de matérias consideradas de cunho administrativo, tais como: conceituação de pessoa jurídica de direito público (arts. 40 e 41) ; responsabilidade civil de pessoa jurídica de direito público (art. 43) ; fundações (art. 62 e seguintes) ; bens públicos (art. 98 e seguintes) ; desapropriação (art. 1.275, inciso V, considerada como causa de perda da propriedade imóvel) ; as restrições ao uso anormal da propriedade (art. 1.277 e seguintes) ; a passagem forçada (art. 1.285) ; a imposição de passagem de cabos e tubulações (art. 1.286) ; a regulação das águas e questão dos aquedutos (art. 1288 e seguintes) ; a limitação entre prédios (art. 1.297) e o direito de construir (art. 1299 e seguintes) .
14. Da mesma forma, diversos institutos do Direito Civil são corriqueiramente utilizados pelo Tribunal, inclusive em sua atuação sancionadora, a exemplo da solidariedade passiva (arts. 275 a 285 do CC/2002) e da desconstituição da personalidade jurídica de empresas (art. 50 do CC/2002) .
15. Desta forma, data vênia, não se mostra despropositado ou inadequado utilizar a disciplina do Código Civil para se estabelecer prazo prescricional aplicável ao TCU. (Peça 3, p. 3, do TC Processo 030.926/2015-7 (...) ) .
Tendo em vista a adoção do Código Civil como marco legal a nortear a tese ora defendida, cabe verificar qual seria o marco temporal a ser adotado pelo Tribunal como início da contagem do prazo prescricional para o exercício da pretensão de ressarcimento.
O Código Civil, em seu art. 189, estabelece que "violado o direito, nasce para o titular a pretensão, a qual se extingue, pela prescrição, nos prazos a que aludem os arts. 205 e 206". Para a atividade de controle externo, o momento de violação do direito pode ser associado à data da ocorrência da irregularidade, ou seja, da prática de algum ilícito que acarrete dano aos cofres públicos. Esse seria, portanto, o marco inicial para o exercício da pretensão condenatória do TCU, pelo qual se dá a "apuração dos fatos, identificação dos responsáveis e quantificação do dano", ex vi do disposto no art. 8º da Lei 8.443/1992.
Há que se reconhecer, contudo, a suspensão do curso do prazo prescricional sempre que momentaneamente obstado o prosseguimento no exercício da pretensão por razão unicamente imputável ao responsável, a exemplo da submissão extemporânea de elementos adicionais. Uma vez obstada, temporariamente, a pretensão, não deve ter curso a prescrição, por necessária simetria, na medida em que a última constitui, justamente, o prazo legal de exercício da primeira.
O referido entendimento é extraído do item 9.1.5 do Acórdão 1441/2016-TCU-Plenário:
9.1. deixar assente que:
 (...) 
9.1.5. haverá a suspensão da prescrição toda vez que o responsável apresentar elementos adicionais de defesa, ou mesmo quando forem necessárias diligências causadas por conta de algum fato novo trazido pelos jurisdicionados, não suficientemente documentado nas manifestações processuais, sendo que a paralisação da contagem do prazo ocorrerá no período compreendido entre a juntada dos elementos adicionais de defesa ou da peça contendo o fato novo e a análise dos referidos elementos ou da resposta da diligência, nos termos do art. 160, §2º, do Regimento Interno; (Grifo nosso) .
Raciocínio semelhante se aplica às hipóteses em que o exercício da pretensão de ressarcimento restar intencionalmente obstaculizado em virtude de conduta fraudulenta dos responsáveis, dissimuladora da irregularidade ensejadora do dano ao erário, com fins a lhes assegurar a impunidade e a retenção de eventuais vantagens ilícitas. Nesses casos, admitir o curso da prescrição desde a ocorrência da irregularidade lhes permitiria beneficiarem-se da própria conduta fraudulenta, da própria torpeza, de forma incompatível com a boa-fé objetiva.
Ainda que a lei seja omissa quanto a tal hipótese impeditiva da prescrição, ela decorre da própria lógica da prescrição e do ditame da boa-fé objetiva que, como princípio geral de direito, presta-se à colmatação de lacunas, nos termos do art. 4º da Lei de Introdução às Normas do Direito Brasileiro (LINDB) .
Orientações semelhantes são identificadas na jurisprudência do STJ:
 (...) 5. Outro relevante e grave aspecto a ser destacado é a intenção deliberada do Sr. Hélio Viana Freitas em obstar a realização de sua citação, como atestado pelo meirinho, em 9.7.2009. Ao argumentar a existência de prescrição, quando se escondeu intencionalmente e só compareceu aos autos em virtude da realização de penhora on-line nas suas contas correntes, denota propósito de "beneficiar-se com a própria torpeza". Tal conduta não encontra amparo jurídico e não pode ser chancelada pelo Poder Judiciário. Precedentes: AgInt nos EDcl no AREsp 1.013.829/RJ, Rel. Min. Marco Aurélio Bellizze, Terceira Turma, DJe 14.8.2018; REsp 1.740.260/RS, Rel. Min. Ricardo Villas Bôas Cuevas, Terceira Turma, DJe 29.6.2018; AgRg no REsp 1.398.155/RN, Rel. Min. Benedito Gonçalves, Primeira Turma, DJe 28.9.2015; REsp 1.366.694/MG, Rel. Min. Mauro Campbell Marques, Segunda Turma, DJe 17.4.2013.
 (...) 
 (REsp 1770249/RJ, Rel. Ministro HERMAN BENJAMIN, SEGUNDA TURMA, julgado em 8/11/2018, DJe 19/11/2018) (grifos nossos) 
ADMINISTRATIVO. CONTRATO. INADIMPLÊNCIA. ANTECIPAÇÃO DO VENCIMENTO. PRAZO DE PRESCRIÇÃO. MANUTENÇÃO DO TERMO INICIAL.
1. Trata-se de ação monitória referente ao contrato de abertura de crédito para financiamento estudantil em que a origem afastou a prescrição reconhecida pelo juízo de primeiro grau.
2. Esta Corte pacificou seu entendimento no sentido de que, mesmo diante do vencimento antecipado da dívida, subsiste inalterado o termo inicial do prazo de prescrição - no caso, o dia do vencimento da última parcela, 10.2.2008. Precedentes.
3. Note-se, ainda, que a ninguém é admitido valer-se da própria torpeza. Ora, entender em favor da antecipação do prazo em questão beneficiaria o próprio devedor que criou o óbice para o recebimento do crédito.
4. Recurso especial não provido.
 (REsp 1247168/RS, Rel. Ministro MAURO CAMPBELL MARQUES, SEGUNDA TURMA, julgado em 17/5/2011, DJe 30/5/2011) (grifos nossos) 
A circunstância impeditiva da prescrição de que aqui se cogita guarda coerência, ainda, com a teoria da actio nata, em sua feição subjetiva, sob a qual não há se falar em inércia daquele a quem caberia exercer a ação sem que ele detenha condições de saber do próprio ato irregular. Segundo a teoria, é a partir da efetiva ciência da violação da ordem jurídica que exsurge a pretensão e, por corolário, a fluência do prazo para o seu regular exercício, haja vista que, repise-se, não se tem por razoável exigir do titular da pretensão o seu devido exercício antes mesmo de que tenha ciência sobre o fato irregular ou seus efeitos (no caso, o dano ao erário) . Nessa linha é o seguinte julgado do STJ:
PROCESSUAL CIVIL E ADMINISTRATIVO. RECURSO ESPECIAL. APREENSÃO DE VEÍCULO REVERTIDA JUDICIALMENTE. DANOS EMERGENTES. PRESCRIÇÃO. TERMO INICIAL. PRINCÍPIO DA ACTIO NATA. (...) 
1. O curso do prazo prescricional do direito de reclamar inicia-se somente quando o titular do direito subjetivo violado passa a conhecer o fato e a extensão de suas consequências, conforme o princípio da actio nata. (...) .
 (...) 
 (REsp 1257387/RS, Rel. Ministra ELIANA CALMON, SEGUNDA TURMA, julgado em 5/9/2013, DJe 17/9/2013 - grifos nossos) 
Registre-se que a adoção da teoria da actio nata, em sua subjetiva acepção, é medida que, para além de juridicamente razoável - vez que permite à prescrição operar, de fato, como instrumental garantidor da ordem e segurança jurídicas, em vez de favorecer unicamente ao interesse privado do agente dissimulador - desvela-se imprescindível aos casos em que se apuram danos decorrentes de ilícitos de maior complexidade, que, pela própria natureza de que se revestem, não têm percepção prontamente evidenciadas e, portanto, são impassíveis de ciência imediata pelos órgãos de controle da gestão pública.
Não estamos a olvidar que, ao se considerar como termo inicial da prescrição o momento em que o detentor da legítima pretensão obtém (ou poderia obter) a inequívoca ciência do ato irregular, poderá haver situações em que o início do prazo prescricional remanesça suspenso por prazo demasiadamente longo, o que poderia culminar em indesejável prejuízo ao devido processo legal. Para situações tais, caberia ao Tribunal avaliar, como já faz atual e rotineiramente, se o desproporcional lapso desde a prática da irregularidade ensejadora de dano tem o condão de prejudicar o contraditório e a ampla defesa, a exemplo do que preconiza o inciso II do art. 6º da Instrução Normativa TCU 71/2012.
Ressalvamos, ainda, a hipótese em que, a despeito do decurso do prazo prescricional, verificam-se indicativos de ato doloso de improbidade administrativa tipificado na Lei 8.429/1992 como causa de dano ao erário, o que, em tese, revestiria a pretensão ressarcitória de imprescritibilidade. Ainda que não caiba ao TCU a capitulação formal da conduta sob tal categoria jurídica, não há impedimento a que o Tribunal prossiga no desempenho de sua atividade fiscalizatória, se assim justificarem a materialidade e a relevância do fato, valendo-se de sua expertise na apuração do dano de modo a, inclusive, subsidiar eventual atuação em juízo do Ministério Público comum, com fins à persecução do ressarcimento ao erário.
***
Em vista dos parâmetros acima apontados, passa-se ao exame do caso concreto que envolveu as irregularidades cometidas pelos Srs. Rogerio Tadeu Pelachini, Yaeco Kamaura e Francisco Assis de Lima, na Agência de Previdência Social Cornélio Procópio, vinculada à Gerência Executiva do INSS de Londrina/PR (GEXLON) .
Entendemos que devem ser considerados como dies a quo da contagem do prazo prescricional as datas nas quais o INSS tomou ciência de que estavam sendo promovidos, a partir da prática de atos fraudulentos, pagamentos irregulares aos segurados-beneficiários. A mesma linha de raciocínio ora defendida foi desenvolvida no parecer proferido por este representante do Ministério Público nos autos do TC Processo 005.351/2019-7 (peça 83 desse processo) . Tal entendimento é centrado na premissa de que não seria razoável exigir do INSS que tivesse conhecimento do pagamento indevido das aposentadorias irregulares quando do início do pagamento desses benefícios, considerando o contexto de fraude.
De acordo com os elementos que compõem estes autos, é razoável admitir que a autarquia tomou ciência das irregularidades, em termos formais, por meio da deflagração da Operação Encosto - IPL n. 366/2007 - ação conjunta da PF/MPF e INSS - que apurou ocorrências verificadas na Agência da Previdência Social - Cornélio Procópio, subordinada à Gerência Executiva do INSS em Londrina/PR. Tal marco temporal deve ser adotado como representativo da aplicação da teoria da actio nata, em sua feição subjetiva, o que provoca o natural deslocamento do termo inicial para a contagem do prazo prescricional para momento posterior ao da efetiva violação do direito (art. 189 do Código Civil) .
Considerando que a data na qual a autarquia previdenciária obteve efetiva ciência das irregularidades ocorreu no ano 2007 (de acordo com informações constantes do relatório final da Comissão de Processo Administrativo Disciplinar - peças 7-15) e o ato de ordenação da citação sobreveio em 5/11/2021 (peça 133) , verifica-se a ocorrência da prescrição das pretensões ressarcitória e punitiva no caso concreto, visto que houve o transcurso de mais de dez anos desde o conhecimento das irregularidades pelo INSS até o marco interruptivo da prescrição, qual seja, a emissão do ato ordenatório da citação.
É de se destacar, por imperioso, que, a partir da decisão proferida pelo TCU, mesmo sem imputação de débito e sanção - em razão da ocorrência da prescrição - ainda assim podem ser fornecidos subsídios para eventual propositura de ação de improbidade administrativa pelo Ministério Público comum, com base na Lei 8.429/1992. Na seara judicial, pode vir a ser reconhecida a prática de ato doloso de improbidade administrativa pelos responsáveis e, em consequência, a imprescritibilidade da pretensão de ressarcimento ao erário, conforme entendimento do STF no Tema 897 de repercussão geral.
***
Caso não venha a ser acolhida a contagem do prazo prescricional com fundamento na tese decenal anteriormente defendida, propomos, subsidiariamente, a aplicação, por analogia, da Lei 9.873/1999, a qual estabelece prazo quinquenal e regime específico de prescrição para o exercício de ação punitiva pela Administração Pública Federal direta e indireta e dá outras providências.
Ainda que o controle externo não se confunda com o exercício sancionatório do poder de polícia - de cuja prescrição a lei trata -, nada impede a adoção da referida norma, com fins à integração normativa - se considerada a existência de lacuna legislativa - por ser a que apresenta, no âmbito específico do regime jurídico de Direito Público, maior aderência às especificidades do controle externo, no que tange à sua face persecutória e ao seu caráter não judicial.
Em favor da aplicação da Lei 9.873/1999, não poderíamos deixar de mencionar as abalizadas contribuições do então Procurador-Geral do Ministério Público de Contas da União, Dr. Lucas Rocha Furtado, no TC Processo 001.753/2002-3, e da atual Procuradora-Geral, Dra. Cristina Machado da Costa e Silva, no TC Processo 020.635/2004-9.
Ressalta-se a completude do regime prescricional da Lei 9.873/1999, conforme apontado pela Procuradora-Geral do MP/TCU no mencionado parecer, dispondo a norma do marco inicial de contagem do prazo, na 'data da prática do ato [irregular]', e das respectivas causas interruptivas, enumeradas no seu artigo 2º:
Art. 2o Interrompe-se a prescrição da ação punitiva:
I - pela notificação ou citação do indiciado ou acusado, inclusive por meio de edital;
II - por qualquer ato inequívoco, que importe apuração do fato;
III - pela decisão condenatória recorrível.
IV - por qualquer ato inequívoco que importe em manifestação expressa de tentativa de solução conciliatória no âmbito interno da administração pública federal.
À exceção do inciso IV do art. 2º da Lei 9.873/1999, nota-se que as causas interruptivas indicadas nos incisos I a III constituem eventos sucessivos. Após efetuadas as apurações iniciais, com marco interruptivo demarcado por 'qualquer ato inequívoco, que importe apuração do fato' (inciso II) , e estando presentes as condições de procedibilidade, forçosamente deverá ser promovida 'a notificação ou citação do indiciado ou acusado' (inciso I) , visto constituir tal ato de comunicação pressuposto de oportunização do contraditório e, assim, condição de validade de eventual condenação, à luz do devido processo legal. Suceder-lhes-á, igualmente, 'a decisão condenatória recorrível' (inciso III) , se for o caso.
Assim, devem ser entendidas como causas sucessivas e não repetíveis de interrupção do prazo prescricional, à semelhança do que se observa no Direito Penal, onde, de igual modo, o legislador optou pelo estabelecimento de causas interruptivas sucessivas, a exemplo do recebimento da denúncia e da publicação da sentença ou acórdão condenatórios recorríveis (art. 117, incisos I e IV, do Código Penal) .
Na lição de Marcelo Madureira Prates, com a qual este membro do Ministério Público se alinha:
 (...) no que toca aos atos que interrompem a prescrição administrativa, acreditamos que os atos interruptivos previstos no art. 2º [incisos I a III] da Lei nº 9.873/99 constituem sucessão cronológica de atos não-repetíveis nem substituíveis, o que implica que cada ato aí previsto somente possa ocorrer uma única vez e em momento determinado, já que, praticado o ato posterior, extingue-se a possibilidade de praticar o ato logicamente anterior. Essa visão coaduna-se com aquela e, mais ainda, dela decorre, de que o processo administrativo punitivo há de ser visto como uma sucessão cronológica de quatro fases fundamentais, quais sejam:
 (1) investigativa, destinada à apuração dos fatos suspeitos, é dizer, à coleta de elementos indiciários sobre a materialidade do fato e a autoria;
 (2) contraditória, a qual se inicia com a citação do suposto infrator, visando a lhe garantir contraditório e ampla defesa;
 (3) decisória, referente à decisão inicial recorrível; e
 (4) recursal, em que há a decisão final no plano administrativo.
 (p. 905 - grifos nossos e do original) 
Transpondo-se os eventos previstos nos incisos I a IV do art. 2º da Lei 9.873/1999 para o contexto do processo de contas, pode ser feito o seguinte cotejo:
	CAUSA INTERRUPTIVA PREVISTA NO ART. 2º DA LEI 9.873/1999
	PROVIDÊNCIA E CORRESPONDENTE MOMENTO DE CARACTERIZAÇÃO
	INSTÂNCIA RESPONSÁVEL
 (sem possibilidade de repetição do "ato inequívoco" que já tenha sido praticado por outra instância) 

	II - por qualquer ato inequívoco, que importe apuração do fato;
	Data do ato administrativo praticado na fase investigativa ou do documento (relatório de fiscalização etc.) que caracterize o 'ato inequívoco', com a "reunião de elementos mínimos de convicção para a caracterização de um ilícito (materialidade do fato e autoria) ', acompanhado da determinação de providências para averiguar a ocorrência do dano e a identificação dos responsáveis.
	Órgão ou entidade responsável pelo repasse dos recursos
Controle Interno
TCU
Outras instâncias de controle (autoridades policiais, Ministério Público, entre outras) 

	IV - por qualquer ato inequívoco que importe em manifestação expressa de tentativa de solução conciliatória no âmbito interno da administração pública federal.
	Primeira possibilidade: data em que o responsável manifesta sua intenção, na fase interna da TCE, de 'recolher o valor principal integral atualizado monetariamente, sem a incidência de juros moratórios, nos termos do art. 12, § 2º, da Lei 8.443, de 16 de julho de 1992' (caput do art. 13-A da Instrução Normativa TCU 71/2012) ou a data em que o responsável providencia tal recolhimento e, em seguida, apenas comunica tal providência à Administração (sujeito à complementação de valores) .
	Órgão ou entidade responsável pelo repasse dos recursos

		Segunda possibilidade (desde que não implementada a primeira) : data em que o responsável manifesta, na fase externa da TCE, sua intenção de recolher o débito, ou recolhe o montante que entende devido e, em seguida, comunica tal providência ao TCU (sujeito à complementação de valores) .
	TCU

	I - pela notificação ou citação do indiciado ou acusado, inclusive por meio de edital;
	Data da ciência da citação pelos responsáveis ou de publicação do edital no DOU.
	TCU

	III - pela decisão condenatória recorrível.
	Data da prolação do acórdão condenatório (sujeito a recurso) .
	TCU

Quanto à hipótese do inciso I do art. 2º da Lei 9.873/1999, defendemos a sua caracterização, no âmbito do controle externo, apenas quando o responsável toma ciência da citação efetuada pelo TCU (ou quando é publicado o edital de citação no DOU) . Não se deve considerar, para tanto, as eventuais notificações anteriores encaminhadas ao responsável, mesmo que tenha havido sua respectiva ciência, por não constituírem atos essenciais e suficientes de comunicação.
Conforme assentado na jurisprudência do TCU, somente a citação realizada pelo Tribunal cumpre o efetivo papel de abertura do contraditório e da ampla defesa, de modo que somente sua falha ou ausência têm o condão de invalidar eventual juízo condenatório:
A ausência de notificação do responsável na fase interna do processo de tomada de contas especial não implica vício, porquanto a fase interna constitui procedimento inquisitório de coleta de provas, assemelhado ao inquérito policial, e a fase externa, que se inicia com a autuação do processo no TCU, é que garante o direito à ampla defesa e ao contraditório.
 (Acórdão 653/2017-TCU-Segunda Câmara - Relator: Ministro Augusto Nardes) 
Não há obrigatoriedade de oferecimento de contraditório na fase interna de tomada de contas especial, razão por que a ausência de notificação de responsável nessa fase não prejudica o andamento do processo no TCU. O direito à ampla defesa e ao contraditório deve ser garantido na fase externa. 
 (Acórdão 1514/2007-TCU-Segunda Câmara - Relator: Ministro Ubiratan Aguiar) 
Advertimos, ainda, que, a despeito da impertinência da única causa suspensiva expressamente prevista na Lei 9.873/1999 (art. 3º, inciso I) com as pretensões ressarcitória e sancionatória do controle externo, a opção pela aplicação do referido marco legislativo não impede que sejam admitidas outras hipóteses suspensivas, ou mesmo impeditivas, pelas razões já expostas anteriormente neste parecer.
***
Por fim, consignamos que os dois caminhos aqui apresentados bem se prestam aos mesmos desideratos, quais sejam, evitar a perpetuação de situações individuais de incerteza jurídica e, indiretamente, garantir um contraditório minimamente tempestivo, essencial à ampla defesa, em termos substantivos - já que essa acaba, de algum modo, fragilizada diante de longo lapso temporal entre o seu exercício e os fatos de que trata -, sem significar obstáculo leonino à relevantíssima busca pelo ressarcimento do erário, dada a complexidade burocrática que envolve. Estão em linha, ainda, com a tese prevalecente no STF, da prescritibilidade da pretensão de ressarcimento ao erário como regra.
Nesse sentido, servem de desfecho à presente discussão as ponderações do Ministro Benjamin Zymler, apresentadas na parte inicial do voto que fundamentou o Acórdão 1314/2013-TCU-Plenário:
13. De ini¿cio, anoto que nenhuma das posic¿o¿es defendidas - prescric¿a¿o quinquenal por analogia a diversas normas de Direito Pu¿blico e prescric¿a¿o decenal com base no Co¿digo Civil - refoge aos padro¿es da razoabilidade. A questa¿o e¿ controversa, mormente pela falta de disposic¿a¿o legal especi¿fica a regular o instituto da prescric¿a¿o nos processos de controle externo.
Conforme comentado anteriormente, o STF rejeitou os embargos de declaração opostos pela AGU, no RE 636.886. Assim, aspectos relevantes atinentes à matéria - tais quais o prazo prescricional aplicável, assim como o respectivo termo inicial, além dos marcos interruptivos e suspensivos - não foram objeto de exame em sede dos referidos embargos.
É oportuno mencionar que, na sessão plenária de 25/8/2021, a presidente da Corte de Contas da União, Ministra Ana Arraes, comunicou sobre a previsão de ser realizada, em 15/9/2021, sessão extraordinária do Plenário para deliberar sobre a prescrição da pretensão ressarcitória, tendo em vista as decisões proferidas pelo STF no RE 636.886. Em informação divulgada por meio do Info-Segepres nº 2, de 14/9/2021, noticiou-se o adiamento da referida sessão extraordinária, e, na sessão plenária realizada em 1/12/2021, por deliberação do Colegiado, a apreciação do processo em que se discute o tema foi adiada para a sessão do Plenário de 9/3/2022, ocasião na qual foi proferido o Acórdão 459/2022-TCU-Plenário, contendo, em seu subitem 9.8, ordem para que a Secretaria-Geral de Controle Externo (Segecex) forme grupo técnico de trabalho para apresentar ao Plenário do TCU "projeto de normativo que discipline, de forma completa e detalhada, o tema da prescrição da pretensão ressarcitória e da prescrição da pretensão punitiva, tendo por base jurisprudência predominante do STF, adequando-a às especificidades das diversas formas de atuação da Corte de Contas".
Nesse sentido, este membro do Ministério Público de Contas da União considera prudente que se aguarde a definição plenária sobre o tema. Evita-se, assim, que decisões diversas e/ou contraditórias sobre essa temática venham a ser prolatadas pela Corte de Contas.
***
No que tange à proposta da SecexTCE para que os segurados sejam excluídos da relação processual, o Ministério Público de Contas da União considera despicienda tal medida, considerando que os segurados-beneficiários nem sequer chegaram a ser citados nestes autos. Nunca integraram, portanto, a relação processual.
Por fim, no que se refere à proposta da unidade técnica de julgamento pela irregularidade das contas da responsável com fundamento nas alíneas "b" e "c" do inciso III do art. 16 da Lei 8.443/1992, entendemos ser mais adequada a remissão às alíneas "b" e "d" do mesmo dispositivo, tendo em vista que o dano ao erário decorreu de habilitação e concessão de aposentadorias, mediante a inserção de dados fictícios no sistema.
***
Diante do exposto, este representante do Ministério Público de Contas da União, em discordância com a proposta formulada pela unidade técnica (peças 147-149) , manifesta-se pela adoção das seguintes providências:
i) o sobrestamento do julgamento desta TCE, nos termos do art. 47 da Resolução TCU 259/2014, diante da pendência da definição plenária do Tribunal de Contas da União a respeito da prescrição da pretensão ressarcitória; e
ii) após o cumprimento da providência expressa no subitem 9.8 do Acórdão 459/2022-TCU-Plenário, e fixado o entendimento do Plenário da Corte de Contas da União sobre a questão de direito relacionada à prescrição da pretensão de ressarcimento ao erário, a retomada do julgamento desta TCE.
Caso o relator não acolha a proposta supra, este membro do Parquet sugere (com os ajustes aduzidos no parágrafo 53 supra)  julgar irregulares as contas dos Srs. Rogerio Tadeu Pelachini, Yaeco Kamaura e Francisco Assis de Lima, porém, deixando de condená-los à reparação do dano (e ao pagamento de multa a ele proporcional) , eis que ocorrida a prescrição das pretensões indenizatória e punitiva. Concordamos, ademais, com as comunicações sugeridas nos itens "g", "h", "i" e "j" da proposta de encaminhamento (peça 147, p. 37) ." (A transcrição contém ajustes de forma e supressões das notas de rodapé) .
É o Relatório.

não há

Procurador Rodrigo Medeiros de Lima

TOMADA DE CONTAS ESPECIAL. INSS. FRAUDE NA CONCESSÃO DE BENEFÍCIOS PREVIDENCIÁRIOS. CITAÇÃO. REVELIA DOS RESPONSÁVEIS. CONTAS IRREGULARES. DÉBITO. PRESCRIÇÃO DA MULTA PARA UM RESPONSÁVEL. MULTA PARA OS DEMAIS. INABILITAÇÃO TEMPORÁRIA PARA EXERCÍCIO DE FUNÇÃO PÚBLICA NA ADMINISTRAÇÃO FEDERAL. CIÊNCIA.

TOMADA DE CONTAS ESPECIAL (TCE)

Secretaria de Controle Externo de Tomada de Contas Especial (SecexTCE)

Cuidam os autos de tomada de contas especial instaurada pelo Instituto Nacional do Seguro Social - INSS, em desfavor de Rogerio Tadeu Pelachini, Yaeco Kamaura e Francisco Assis de Lima, em razão da concessão irregular de benefícios previdenciários no âmbito da Agência de Previdência Social - APS de Cornélio Procópio/PR, vinculada à Gerência Executiva do INSS de Londrina/PR. Os fatos ocorreram entre os anos de 2007 e 2012 e o prejuízo atingiu, em valores históricos, a quantia de R$ 213.664,89. 
Após a remessa dos autos ao TCU e a promoção de diligência ao INSS (peças 125-128) , a SecexTCE entendeu pela realização da citação dos responsáveis acima nominados, sem, contudo, chamar aos autos os segurados, dada a ausência de evidências de que esses teriam participação nas irregularidades em apuração, conforme pareceres às peças 131-133. As notificações foram regularmente promovidas (peças 138-145) , todavia, os responsáveis quedaram-se silentes.
Após a análise dos autos, a unidade técnica concluiu, em pareceres uníssonos (peças 147-149) , por: a) excluir os segurados da relação processual; b) considerar revéis os responsáveis citados e julgar irregulares suas contas, condenando-os ao débito apurado nos autos e aplicando-lhes individualmente a multa prevista no art. 57 da Lei 8.443/1992.
O Parquet junto ao TCU, em manifestação regimental, apresentou ponderações acerca da prescrição das pretensões punitivas e ressarcitórias. Nesse sentido, opinou pelo sobrestamento do feito, para aguardar a definição plenária do TCU a respeito da temática. Alternativamente, caso não acolhida a proposta preliminar, por julgar irregulares as contas dos responsáveis, porém, deixando de condená-los à reparação do dano e ao pagamento de multa, eis que, a seu ver, ocorrera a prescrição das pretensões, pela aplicação do prazo decenal disposto no Código Civil.
Manifesto concordância com o parecer da SecexTCE e, por conseguinte, incorporo seus fundamentos as minhas razões de decidir, sem prejuízo de tecer considerações de mérito e ajustes nos encaminhamentos.
O presente processo de TCE teve origem em apuração administrativa da Corregedoria Regional em Porto Alegre do INSS, na qual apurou-se a concessão indevida de uma série de benefícios, mediante contagem indevida de tempo de atividade rural, de regime de economia familiar, conversão indevida de tempo de atividade especial e aceitação de documentos adulterados para contagem de tempo de carência.
Os fatos ocorridos foram ainda objeto de apuração na operação "Encosto" da Polícia Federal, redundando em ações penais e cíveis.
Com efeito, verificou-se que Francisco Assis de Lima atuava como intermediário entre cidadãos que buscavam obter algum benefício junto a Previdência Social. Para isso, agia em conluio com servidores do INSS, dentre eles Rogério Tadeu Pelachini, para providenciar testemunhas, atestados e documentos falsos que viabilizassem a instituição de benefícios previdenciários. Assim, prometia aos segurados uma rápida concessão e pagava vantagens a servidores da APS em Cornélio Procópio/PR (peça 14, pp. 1-3) .
No curso do processo judicial, apurou-se que Rogério Tadeu Pelachini recebeu de Francisco Assis de Lima, durante cerca de quatro anos, de mil a dois mil reais para cada grupo de quatro ou cinco processos que realizaram em conjunto (peça 14, p. 13) .
Destarte, Francisco Assis de Lima e Rogério Tadeu Pelachini foram responsabilizados judicialmente por atos de improbidade administrativa nas Ações Civis Públicas 5000578-18.2013.4.04.7001 JF/PR, 500060161.2013.4.04.7001 JF/PR, e 500256783.2018.4.04.7001 JF/PR (peça 67, p. 1-7) .
Yaeco Kamura, por sua vez, era chefe da seção de benefícios da referida agência do INSS e autorizou e homologou a concessão de diversos benefícios que continham informações falsas. No curso das apurações, concluiu-se que a servidora atuou de forma desidiosa, apesar de não haver evidência de que agiu mancomunada com os demais responsáveis. Em seu depoimento, relatou que, devido ao grande volume de processos, por vezes apenas os folheava e assinava (peça 14, p. 28) .
Não resta dúvida, portanto, sobre a ocorrência das irregularidades e responsabilidade dos citados.
Quanto a ocorrência da prescrição, aventada pelo MPTCU, no que diz respeito à pretensão ressarcitória, é de ampla ciência que o Supremo Tribunal Federal - STF, ao apreciar o Recurso Extraordinário - RE 636.886, fixou, em repercussão geral, a tese de que: "É prescritível a pretensão de ressarcimento ao erário fundada em acórdão de Tribunal de Contas" (Tema 899) .
Entretanto, esta Corte tem se guiado pelo entendimento de que tal tese diz respeito à fase de execução judicial de deliberação do Tribunal de Contas, tanto assim que, para resolver o caso concreto em que foi delineada, foi necessária a utilização da Lei 6.830/1980, a Lei de Execuções Fiscais, diploma legal evidentemente inaplicável à fase que antecede a formação do título executivo extrajudicial, caracterizada pela atuação do órgão de controle externo até a prolação do acórdão.
Assim, continuam hígidos o posicionamento fixado pelo STF, em 2008, no Mandado de Segurança - MS 26.210, oportunidade em que foi fixada a tese da imprescritibilidade das ações de ressarcimento ao erário, e a Súmula TCU 282, cujo conteúdo segue no mesmo sentido.
Já no tocante à pretensão punitiva, por meio do Acórdão 1441/2016-TCU-Plenário, Relator Benjamin Zymler, esta Corte firmou entendimento de que deve ser seguida a regra geral do prazo decenal, contado a partir do fato, em linha com o art. 205 do Código Civil, interrompendo a contagem do aludido prazo, uma única vez, com a ordem de citação, nos termos do art. 240, caput, do Código de Processo Civil.
A par das judiciosas considerações do Ministério Público junto ao TCU, tratando-se de ilícito continuado pela fraude, esta Corte tem adotado como marco inicial para a contagem do prazo prescricional, em reiterados julgados, a cessação final de ilícito, no caso concreto, a data do último pagamento efetuado (Acórdão 3766/2022-TCU-Segunda Câmara, 70/2017 - Plenário, 2330/2016 - Plenário, Relator Augusto Nardes, 4181/2022 - 2ª Câmara, André Luís de Carvalho e 1641/2016 - Plenário, Relator Benjamin Zymler) .
A data do último pagamento ilícito atribuído a Rogerio Tadeu Pelachini e Francisco Assis de Lima é 4/1/2012 e da ordem para sua citação 5/11/2021 (peças 131-133) , não havendo, portanto, prescrição da pretensão punitiva. No caso de Yaeco Kamaura, a data do último pagamento indevido, decorrente de sua atuação falha, é 7/8/2009, sendo a mesma data de citação dos demais. Dessa forma, está prescrita a possibilidade de aplicação de multa à responsável.
Além disso, há que se sopesar a gravidade das condutas de Rogerio Tadeu Pelachini e Francisco Assis de Lima. Em se tratando de atos perpetrados por meio de fraudes, que resultaram em débito, impõe-se a aplicação de multa além de inabilitação temporária para o exercício de função pública na administração federal, pelo período de 5 (cinco) anos, nos termos do art. 60 da Lei 8.443/1992. Para dosimetria da multa, apesar de sua conduta dolosa, pondero as prováveis condições socioeconômicas dos responsáveis, razão pela qual as arbitro em valor aproximado de 15% do débito atualizado, como amplamente adotado nas decisões desta Corte.
A despeitos das condenações em outras esferas, em face do princípio da independência das instâncias e da possibilidade de abatimento na execução de quaisquer valores eventualmente já satisfeitos, a jurisprudência desta Corte é no sentido de que a existência de processos no âmbito do Poder Judiciário com o mesmo objeto não caracteriza bis in idem.
Registro, por fim, ser acertada a não inclusão dos beneficiários na relação processual, vez que a jurisprudência do TCU se firmou no sentido de que devem ser afastadas suas responsabilidades caso não tenham sido comprovadas as respectivas participações nas concessões irregulares. Com efeito, assim como sugerido pelo Parquet, desnecessário registrar tal medida em acórdão, dado que os segurados-beneficiários não foram citados nestes autos, ou seja, nunca integraram a relação processual.
Ante o exposto, VOTO no sentido de que o Tribunal adote a minuta de acórdão que ora submeto à deliberação deste Colegiado.
TCU, Sala das Sessões, em 31 de agosto de 2022.
JORGE OLIVEIRA 
Relator